ACORDAO-COMPLETO-2414686

ACÓRDÃO 1996/2020 ATA 29/2020 - PLENÁRIO

VISTOS, relatados e discutidos estes autos que tratam de representação originária do Departamento Nacional de Auditoria do SUS no Estado do Piauí (Denasus-PI) , dando conta de supostas irregularidades praticadas por gestores do SUS e do Município de Picos/PI ao qualificarem as entidades denominadas Associação Piauiense de Atenção e Assistência em Saúde - APAAS e Cleydiana Bezerra Carvalho (CRSA) como Centros Especializados de Reabilitação - CER, do tipo IV, no aludido município,
ACORDAM os Ministros do Tribunal de Contas da União, reunidos em sessão do Plenário, diante as razões expostas pelo Relator, em:
9.1. conhecer da presente representação, uma vez satisfeitos os requisitos de admissibilidade previstos nos arts. 235 e 237, inciso III, do Regimento Interno deste Tribunal, para, no mérito, considerá-la procedente;
9.2. confirmar, no mérito, a medida cautelar consubstanciada no Acórdão 1688/2019-TCU-Plenário, tornando-a definitiva, com relação à interrupção de repasse dos recursos, sob a modalidade de custeio, pertinentes à habilitação da APAAS;
9.3. determinar à Coordenação Geral de Saúde da Pessoa com Deficiência do Ministério da Saúde (CGSPD/MS) , responsável pelo monitoramento e avaliação da Rede de Cuidados à Pessoa com Deficiência (RCPD) , que, no prazo de 30 dias a contar da ciência da comunicação:
9.3.1. avalie a atual situação do CRSA em relação ao saneamento das inconsistências constantes da Nota Técnica 205/2019-CGSPD/DAET/SAES/MS, de 11/7/2019, analisando o atendimento dos quantitativos mínimos de usuários por modalidade de reabilitação conforme a sistemática admitida no voto condutor desta deliberação - um mesmo paciente pode ser contabilizado em mais de uma modalidade, para fins de contagem do total atendido pelo centro de reabilitação;
9.3.2. promova, caso necessário, a partir da avaliação determinada no item anterior, a requalificação/reenquadramento do CRSA para categoria condizente com a prestação de serviço que é efetivamente entregue/prestada à população como centro de reabilitação;
9.3.3. abstenha-se de habilitar novamente a APAAS como CER IV no município de Picos, a menos que:
9.3.3.1. haja comprovação cabal: 
9.3.3.1.1. da existência de demanda e da viabilidade de manutenção de dois centros de reabilitação desse porte no aludido município, mediante a comparação com municípios semelhantes; 
9.3.3.1.2. da resolução das inconsistências apresentadas para regulação de pacientes, gestão, controle e fiscalização dos CER IV, por parte da Secretaria Municipal de Picos/PI (SMS-Picos/PI) , consubstanciadas na Nota Técnica 205/2019-CGSPD/DAET/SAES/MS;
 9.3.3.2. seja verificada, in loco, a plena operação da entidade, seguindo os quantitativos mínimos e os demais critérios de operação estabelecidos pelos Instrutivos de Reabilitação e demais normas de regência aplicáveis.
9.3.4. avalie se a SMS-Picos/PI está cumprindo o Plano de Ação e Intervenção do Município de Picos encaminhado pela SMS-Picos/PI ao Ministério da Saúde em atendimento à Nota Técnica 205/2019-CGSPD/DAET/SAES/MS e se foram solucionadas as inconsistências apresentadas para regulação de pacientes, gestão, controle e fiscalização dos CER IV, adotando as providências que entender pertinentes, caso as respostas sejam negativas;
9.4. determinar à Secretaria-Executiva do Ministério da Saúde que, no prazo de 60 dias a contar da ciência da comunicação: 
9.4.1. reanalise e reavalie a sistemática de pagamento por custeio para Serviços privados que pleiteiem a habilitação, o credenciamento e a contratação como Centro Especializado em Reabilitação (CER) ; e
9.4.2. promova as adaptações necessárias ao Sistema de Informações Ambulatoriais do SUS (SIA/SUS) para que a produção relativa aos atendimentos de pacientes por mês dos Serviços qualificados como CER seja apresentada de forma a demonstrar os quantitativos totais e por reabilitação, a fim de possibilitar o monitoramento dos Instrutivos de Reabilitação;
9.5. ordenar à SecexSaúde que instaure processo específico de tomada de contas especial, com fulcro no art. 47 da Lei 8.443/1992, para a quantificação do débito, na forma especificada no voto que antecede esta deliberação, e identificação dos responsáveis pelo prejuízo ao erário decorrente da habilitação da APAAS e do CRSA como CER IV sem a comprovação da existência de demanda e da consequente transferência de recursos a essas entidades, a título de custeio, sem a devida demonstração da prestação dos serviços de reabilitação nos quantitativos mínimos estabelecidos pelos Instrutivos de Reabilitação;
9.6. ordenar a audiência dos seguintes responsáveis, no processo especificado no item anterior:
9.6.1. do Sr. Wemerson dos Santos Fontes, Presidente do Conselho Municipal de Saúde (CMS) de Picos/PI, por:
9.6.1.1.certificar de que a APAAS teria apresentado documentos referentes à habilitação para CER IV sem que preenchesse os requisitos mínimos previstos nos normativos e sem estudos de demanda local e de viabilidade técnica e jurídica da contratualização de entidades privadas, remuneradas via custeio, em detrimento do fortalecimento da rede pública do SUS; e
9.6.1.2. aprovar o Parecer 1/2015 da Comissão Especial de Fiscalização do CMS de Picos/PI e qualificar o CRSA como CER IV, sem que preenchesse os requisitos mínimos previstos nos normativos e sem estudos de demanda local e de viabilidade técnica e jurídica da contratualização de entidades privadas, remuneradas via custeio, em detrimento do fortalecimento da rede pública do SUS;
9.6.2. da Sra. Maria da Conceição Portela Leal, Secretária da SMS de Picos/PI e membro da Comissão Especial de Fiscalização do Conselho Municipal de Saúde (CMS) de Picos/PI, por:
9.6.2.1. homologar a certificação de que a APAAS teria apresentado documentos referentes à habilitação para CER IV, sem que preenchesse os requisitos mínimos previstos nas Portarias GM/MS 793/2012 e 835/2012;
9.6.2.2. emitir o Parecer 01/2015, de 4/3/2015, favorável ao Projeto de Qualificação para CER IV da CRSA, a despeito de a entidade não atender as exigências contidas na Portaria 793/2012-GM/MS e Portaria 835/2012-GM/MS; e 
9.6.2.3. qualificar o CRSA como CER IV sem que preenchesse os requisitos mínimos previstos nos normativos e sem estudos de demanda local e de viabilidade técnica e jurídica da contratualização de entidades privadas, remuneradas via custeio, em detrimento do fortalecimento da rede pública do SUS;
9.6.3. da Sra. Patrícia Maria Santos Batista, Coordenadora da Comissão Intergestores Biparte (CIB-PI) , e da Sra. Maria do Socorro Candeira Costa, Presidente do Conselho de Secretários Municipais do Piauí (COSEMS-PI) , por:
9.6.3.1. aprovar a habilitação da APAAS como CER IV, por meio da Resolução CIB-PI 103/2014, de 19/9/2014, e atestar que a entidade detinha capacidade instalada de acordo com os pré-requisitos mínimos para a solicitação de habilitação de Serviços de Cuidados à Pessoa com Deficiência no âmbito do SUS, enquanto a visita técnica da CGSPD/MS na APAAS, em 26/5/2015, havia verificado que a entidade ainda não estava em funcionamento e os seus equipamentos estavam ociosos, a sua estrutura física estava em desacordo com as regras mínimas de acessibilidade, não dispunha dos ambientes mínimos exigidos nos Instrutivos de Reabilitação e havia vários equipamentos essenciais ao cuidado em reabilitação física, auditiva, visual e intelectual não disponíveis, conforme Relatório de Visita Técnica 01/2015; 
9.6.4. da Sra. Maria de Fátima Gomes da Silva, coordenadora do Grupo Condutor Estadual de Cuidados à Saúde da Pessoa com Deficiência e da Coordenação Estadual de Atenção à Saúde da Pessoa com Deficiência (CAPD) , da Sra. Vera Lúcia Gabriel do Nascimento, representante do Conselho de Secretários Municipais (COSEMS/PI) e da Sra. Martha Amorim Ribeiro Carvalho, representante do Conselho Estadual de Defesa dos Direitos da Pessoa com Deficiência, por:
9.6.4.1. aprovar a APAAS como CER IV sem sustentação em estudos de demanda local dos serviços e de viabilidade técnica e jurídica da contratualização de entidades privadas, remuneradas via custeio, em detrimento do fortalecimento da rede pública do SUS, conforme dispositivos constitucionais e legais;
9.6.5. do Sr. Valternir Angelim da Silva, Coordenador da Comissão Intergestores Regional (CIR) do Território Vale do Guaribas e da Sra. Maria Teresa Guimarães Santos, Coordenadora Regional de Saúde de Picos-PI, por:
9.6.5.1. aprovar a readequação da APAAS por meio da Resolução 05/2015-CIR do Vale do Guaribas, de 14/7/2015, e atestar que a readequação atendia as exigências feitas pela CGSPD/MS no Relatório de Visita Técnica 001/2015, favorecendo a continuidade da habilitação da APAAS como CER IV, apesar do não cumprimento das exigências contidas na Portaria 793/2012-GM/MS e na Portaria 835/2012-GM/MS;
9.6.6. da Sra. Cecília Maria Lavor Neri (CPF XXX.533.353-XX) , Secretária de Saúde de Picos-PI, por:
9.6.6.1. omitir-se no processo de habilitação e credenciamento/contratação da APAAS como CER IV, visto haver encaminhado documentos e prestado informações à DAPES/SAS/MS, mediante o Ofício 029/2015/Gabinete, de 24/7/2015, da Secretaria Municipal de Saúde de Picos-PI, indicando que a APAAS tinha atendido as exigências da CGSPD/MS contidas no Relatório de Visita Técnica 001/2015, o que não se evidenciou posteriormente; 
9.6.6.2. omitir-se na avaliação do referido processo de habilitação a partir de estudos de demanda local dos serviços e justificativas para a contratação de entidade privada com fins lucrativos, na modalidade de custeio, em detrimento do fortalecimento da rede pública do SUS, conforme dispositivos constitucionais e legais;
9.6.7. do Sr. Francisco de Assis de Oliveira Costa, Presidente da Comissão Intergestores Bipartite do Piauí (CIB-PI) , e da Sra. Leopoldina Cipriano Feitosa, Presidente do COSEMS-PI, por:
9.6.7.1. aprovar ad referendum a APAAS como CER IV, mediante a Resolução (AD) CIB-PI 01/2016, de 20/1/2016, atestando que a readequação da APAAS atendia as exigências feitas pelo CGSPD/MS e as pendências detectadas, o que não se evidenciou posteriormente;
9.6.7.2. aprovar ad referendum o CRSA como CER IV, mediante a Resolução (AD) CIB-PI 02/2016, de 20/1/2016, a despeito do não atendimento dos critérios estabelecidos nas normas de regência;
9.6.7.3. aprovar a APAAS e o CRSA, para fins de contratualização como CER IV, sem sustentação em estudos de demanda local e de viabilidade técnica e jurídica de contratualização de entidades privadas, remuneradas via custeio, em detrimento do fortalecimento da rede pública do SUS, conforme dispositivos constitucionais e legais;
9.6.8. dos Srs. Francisco Arlindo dos Santos e Reginaldo Oliveira de Sousa e da Sra. Karina Lima do Bonfim, membros da Comissão Especial de Fiscalização do Conselho Municipal de Saúde de Picos-PI, por:
9.6.8.1. emitir o Parecer 01/2015, de 4/3/2015, favorável ao Projeto de Qualificação para CER IV da CRSA, a despeito do não atendimento das exigências contidas na Portaria 793/2012-GM/MS e Portaria 835/2012-GM/MS;
9.6.8.2. omitir-se na avaliação, para fins de qualificação para CER IV do CRSA, a partir de estudos de demanda local e de viabilidade técnica e jurídica da contratualização de entidades privadas, remuneradas via custeio, em detrimento do fortalecimento da rede pública do SUS, conforme dispositivos constitucionais e legais;
9.6.9. da Sra. Maria Valdete de Lima, Coordenadora da CIR Vale do Guaribas, e da Sra. Maria do Socorro de Sousa Moura, Coordenadora Regional de Saúde/Picos-PI, por:
9.6.9.1. aprovar o CRSA como CER IV, em 10/12/2015, mediante a Resolução 10/2015 da CIR do Vale do Guaribas-PI, a despeito de o Grupo Condutor Estadual da Rede de Cuidados à Pessoa com Deficiência da Secretaria de Saúde do Estado do Piauí haver indeferido o Projeto do CRSA como CER IV, em 4/11/2015, em razão do não atendimento das exigências dos instrutivos do MS; e da inexistência de estudos de demanda local e de viabilidade técnica e jurídica de contratualização de entidades privadas, remuneradas via custeio, em detrimento do fortalecimento da rede pública do SUS, conforme dispositivos constitucionais e legais;
9.6.10. da Sra. Ananda Naya Mesquita Barros, Coordenadora do Grupo Condutor Estadual de Cuidados à Saúde da Pessoa com Deficiência e da Coordenação Estadual de Atenção à Saúde da Pessoa com Deficiência (CAPD) , e da Sra. Martha Amorim Ribeiro Carvalho, representante do Conselho Estadual de Defesa dos Direitos da Pessoa com Deficiência, por:
9.6.10.1. aprovar o CRSA como CER IV, sem sustentação em estudos de demanda local e de viabilidade técnica e jurídica de contratualização de entidades privadas, remuneradas via custeio, em detrimento do fortalecimento da rede pública do SUS, conforme dispositivos constitucionais e legais;
9.6.11. do Sr. José Venâncio de Sousa Filho, Secretário Municipal de Saúde de Picos/PI, durante o período de 1/1/2016 a 4/12/2016, por:
9.6.11.1 solicitar ao Ministério da Saúde a habilitação da APAAS como CER IV, sem que a entidade preenchesse os requisitos mínimos previstos nos normativos; 
9.6.11.2. omitir-se na avaliação, para fins de qualificação da APAAS como CER IV, a partir de estudos de demanda local e de viabilidade técnica e jurídica de contratualização de entidades privadas, remuneradas via custeio, em detrimento do fortalecimento da rede pública do SUS, conforme dispositivos constitucionais e legais;
9.6.11.3. omitir-se das atribuições do cargo de Secretário Municipal de Saúde de Picos/PI, por não estruturar o Componente Municipal do Sistema Nacional de Auditoria, em desobediência ao requisito exigido na letra "p" do artigo 48 do Anexo da NOAS/SUS/01/2001, bem como não exercer as atribuições, competências e responsabilidades atribuídas ao Gestor do SUS pela Portaria SAS/423/2002 e pelas Portarias/GM/MS/ 3.227/2006, revogada pelas PRT nº 2.981/2009, 1.554/2013 e pelas PRC 2 e 6/17, fatos que contribuíram para as deficiências no controle, avaliação, regulação e auditoria dos serviços e ações de saúde pública contratados e conveniados sob sua gestão, especificamente quanto à manutenção dos requisitos regulamentares para a qualificação da APAAS e do CRSA como CER IV.
9.6.12. da Sra. Maria do Socorro de Sousa Moura e do Sr. Waldemar dos Santos Júnior, ocupantes do cargo de Secretário Municipal de Saúde de Picos/PI, durante os períodos de 2/1/2017 a 12/8/2018 e 13/8/2018 a 28/3/2019, por:
9.6.12.1. omitir-se nas atribuições do cargo de Secretário Municipal de Saúde de Picos/PI, por não estruturar o Componente Municipal do Sistema Nacional de Auditoria, em desobediência ao requisito exigido na letra 'p' do artigo 48 do Anexo da NOAS/SUS/01/2001, bem como não exercer as atribuições, competências e responsabilidades atribuídas ao Gestor do SUS pela Portaria SAS/423/2002 e pelas Portarias/GM/MS/ 3.227/2006, revogadas pelas PRT 2.981/2009, 1.554/2013 e pelas PRC 2 e 6/17, que contribuíram para as deficiências no controle, avaliação, regulação e auditoria dos serviços e ações de saúde pública contratados e conveniados sob sua gestão, especificamente quanto à manutenção dos requisitos regulamentares para a qualificação da Associação Isac Batista (APAAS) e do Centro de Reabilitação Santa Ana (CRSA) como Centros Especializados em Reabilitação (CER) , do tipo IV.
9.6.13. da Sra. Odília Brígido de Sousa, Coordenadora Geral da CGSPD, e da Sra. Thereza de Lamare Franco Neto, Diretora do DAPES/SAS/MS, por:
9.6.13.1. omitir-se em deliberar sobre a descontinuidade dos serviços em CER IV (APAAS e CRSA) , face às irregularidades constatadas após reiteradas visitas técnicas in loco, conforme Ofícios 571/DAPES/SAS/MS, de 21/9/2016, Ofício 497/DAPES/SAS/MS, de 21/9/2016, Ofício 668-2016/DAPES/SAS/MS, de 4/10/2016, Relatório de Visita Técnica 001/2016, de 6/10/2016, "Pareceres de Diligência", de 30/1/2017, de 2/3/2017 e de 9/3/2018, Nota Técnica 27-SEI/2017-CGSPD/DAPES/SAS/MS, de 26/7/2017, e Ofício 393/2018/CGSPD/DAPES/SAS/MS, de 1/10/20, em desobediência às  Portarias GM/MS 793/2012, 835/2012, e 2.567/2016; 
9.7. ordenar à SecexSaúde que, no processo especificado no subitem 9.5 supra, oficie o juiz competente do processo 0000338-67.2019.4.01.4001, que tramita na 1ª Vara Criminal - Teresina - da Seção Judiciária do Piauí, a fim de obter cópia integral do inquérito policial IPL 493/2018 e das provas e informações produzidas no aludido feito, com o propósito de subsidiar o exame da responsabilidade pelos atos irregulares praticados na habilitação e operação da APAAS e do CRSA;
9.8. encaminhar cópia da presente deliberação, juntamente do voto e do relatório que os subsidiam, ao Procurador-Chefe da Procuradoria da República no estado do Piauí e ao Superintendente da Superintendência Regional da Polícia Federal no aludido ente, para adoção das medidas que entender pertinentes acerca da participação da Sra. Patrícia Maria Santos Batista, em aparente conflito de interesses, no procedimento de habilitação da APAAS como CER IV; 
9.9. enviar cópia dos autos ao Tribunal de Contas do Estado do Piauí para que adote as medidas que entender oportunas e convenientes quanto à habilitação de duas entidades privadas  como Centro Especializado em Reabilitação (CER IV) no município de Picos/PI em detrimento da habilitação do Hospital Regional Justino Luz.

Representação sobre supostas irregularidades praticadas por gestores do SUS e do Município de Picos/PI ao qualificarem entidades como Centros Especializados de Reabilitação (CER), do tipo IV, no aludido município. Análise das respostas das oitivas.

Ministério da Saúde e Município de Picos/PI

3. Interessados: Associação Piauiense de Atenção e Assistência em Saúde- APAAS (20.852.311/0001-96) e Cleydiana Bezerra Carvalho (35.127.034/0001-26)

13.1. Ministros presentes: José Mucio Monteiro (Presidente), Walton Alencar Rodrigues, Benjamin Zymler (Relator), Aroldo Cedraz, Raimundo Carreiro, Ana Arraes e Bruno Dantas.
13.2. Ministros-Substitutos convocados: Augusto Sherman Cavalcanti e Marcos Bemquerer Costa.
13.3. Ministros-Substitutos presentes: André Luís de Carvalho e Weder de Oliveira.

ACORDAO-COMPLETO-2482624

Acórdão 1871/2021 - Plenário

ACORDAO-COMPLETO-2545038

Acórdão de Relação 1793/2022 - Plenário

Acórdão de Relação

BENJAMIN ZYMLER

Cuidam os autos de representação originária do Departamento Nacional de Auditoria do SUS no Estado do Piauí (Denasus-PI) , dando conta de supostas irregularidades praticadas por gestores do SUS e do Município de Picos/PI ao qualificarem as entidades denominadas Associação Piauiense de Atenção e Assistência em Saúde (APAAS) e Cleydiana Bezerra Carvalho, como Centros Especializados de Reabilitação - CER, do tipo IV, no aludido município.
2.	Cabe destacar que as referidas entidades possuem como nomes-fantasia, registrados no sistema da Receita Federal, as designações Associação Isac Batista (APAAS) e Centro de Reabilitação Santa Ana (CRSA) , respectivamente, as quais serão adotadas neste voto a título de uniformização.
3.	Após a realização de inspeção, a então denominada Secretaria de Controle Externo no Estado do Piauí (Secex-PI) verificou a ocorrência de várias irregularidades no processo de habilitação e na operação das aludidas entidades como Centros Especializados em Reabilitação (CER) , do tipo IV.
4.	Conforme descrito no relatório que subsidiou o Acórdão 328/2019-TCU-Plenário, a unidade técnica constatou que não foram atendidos os aspectos material e formal de habilitação, credenciamento e contratação das referidas instituições como CER-IV, especificamente quanto à exigência de comprovação da existência de demanda para a implantação dos serviços, nos termos estabelecidos nas normas do Ministério da Saúde.
5.	A Secex-PI identificou, ainda, uma série de desconformidades na prestação dos serviços da APAAS e do CRSA, na condição de CER-IV, a exemplo, da ausência de registro das informações pertinentes à produção mensal, incongruências na relação nominal de pacientes desligados e existência das distorções nas evoluções disponibilizadas.
6.	Diante desse quadro, o Tribunal decidiu, por meio do Acórdão 328/2019-TCU-Plenário, realizar o contraditório da Secretaria de Atenção à Saúde do Ministério da Saúde, da Secretaria Municipal de Saúde de Picos/PI, da APAAS e do CRSA, para que se manifestassem sobre as seguintes irregularidades consignadas nos itens 9.1 e 9.2 do decisum:
"9.1. 	com fulcro no art. 250, inciso V, do Regimento Interno do TCU, promover a oitiva da Secretaria de Atenção à Saúde, integrante da estrutura do Ministério da Saúde, ou do órgão que a tenha sucedido, da Secretaria Municipal de Saúde de Picos/PI, da Associação Piauiense de Atenção e Assistência em Saúde - APAAS e de Cleydiana Bezerra Carvalho, pessoa jurídica, para que se manifestem sobre os seguintes fatos:
9.1.1 	impropriedades de variadas ordens ocorridas durante o processo de habilitação da Associação Isac Batista (APAAS) e do Centro de Reabilitação Santa Ana (CRSA) como Centros Especializados em Reabilitação (CER) , do tipo IV, materializada na Portaria 137, de 18 de fevereiro de 2016, do Ministério da Saúde, a saber: 
9.1.1.1. 	inobservância dos aspectos material e formal de habilitação, credenciamento e contratação em CER IV, especificamente quanto à comprovação da existência de demanda para a implantação dos serviços; dos quantitativos de profissionais de saúde e/ou do cumprimento da carga horária semanal por tais profissionais; e
 9.1.1.2. 	habilitação de entidades privadas como CER IV, em vez do Hospital Justino Luz, então habilitado como CER II, com vistas a tornar-se um CER III ou mesmo um CER IV, caso cumpridas as condições para tanto, o que implica violação à contratualização apenas complementar da saúde privada em detrimento da saúde pública e de seu fortalecimento, nos termos dos arts. 3º da Portaria/MS/GM 2.567, de 25 de novembro de 2016, do Ministério da Saúde, e 199, § 1º, da Constituição; 
9.1.2.  	desconformidades na prestação dos serviços da Associação Isac Batista e do Centro de Reabilitação Santa Ana, na condição de Centros Especializados em Reabilitação (CER) , do tipo IV, a saber: 
9.1.2.1. 	ausência de registro das informações pertinentes à produção mensal do serviço no Sistema de Informações Ambulatoriais do SUS (SIA/SUS) ; 
9.1.2.2. 	descumprimento do número mínimo de atendimento de pacientes/mês a que estão obrigadas as entidades credenciadas como CER IV, estabelecido nos Instrutivos de Reabilitação Auditiva, Física, Intelectual e Visual, conforme o art. 8º, da Portaria 835, de 25 de abril de 2012, do Ministério da Saúde;
9.1.2.3. 	no caso específico da Associação Isac Batista (APAAS) : 
a) 	incongruências na relação nominal dos 58 pacientes desligados por desistências/faltas/altas no ano de 2018 apresentada pela APAAS; 
b) 	existência das seguintes distorções nas evoluções disponibilizadas pela entidade, referentes aos dados registrados no SIA-SUS: i) evolução idêntica para mais de um paciente; ii) ausência de evolução, o que impede a comprovação de que eles foram submetidos à reabilitação, para fins de custeio pelo SUS, nos termos do art. 1070, inciso I, letra "a", da Portaria de Consolidação n° 6, de 28/9/2017, do Ministério da Saúde; e iii) relação nominal de pacientes desligados por desistências/faltas/altas no ano de 2018, sem data; 
c) 	atendimento de pacientes não registrados na Base de Dados do SIA-SUS ("enxertados") no período avaliado, isto é, meses de abril, maio e junho de 2018; e
d)  	existência das seguintes distorções nas evoluções disponibilizadas pela entidade, referentes aos pacientes "enxertados": i) evolução idêntica para mais de um paciente; ii) ausência de evolução de pacientes, o que impede a comprovação de que eles foram submetidos à reabilitação, para fins de custeio pelo SUS, nos termos do art. 1070, inciso I, letra "a", da Portaria de Consolidação n° 6, de 28/09/2017, do Ministério da Saúde; iii) evolução sem registro de reabilitação; iv) pacientes desligados por desistências/faltas/altas no ano de 2018, sem data, conforme relação nominal fornecida pela APAAS; e v) realização apenas de procedimento de fisioterapia;
9.1.2.4. 	no caso específico do Centro de Reabilitação Santa Ana (CRSA) :
a) 	atendimento de pacientes não registrados na Base de Dados do SIA-SUS ("enxertados") no período avaliado, isto é, meses de abril, maio e junho de 2018; e
b) 	ausência de evolução de pacientes, o que impede a comprovação de que eles foram submetidos à reabilitação, para fins de custeio pelo SUS, nos termos do art. 1070, inciso I, letra "a", da Portaria de Consolidação n° 6, de 28/09/2017, do Ministério da Saúde;
9.2. 	com fulcro no art. 250, inciso V, do Regimento Interno, promover a oitiva da Secretaria Municipal de Saúde de Picos/PI, para que se manifeste sobre o não exercício das atribuições, responsabilidades e competências definidas na legislação do SUS com relação ao controle, avaliação, regulação e auditoria dos serviços e ações de saúde pública contratados e conveniados sob sua gestão, especificamente quanto à manutenção dos requisitos regulamentares para a qualificação da Associação Isac Batista (APAAS) e do Centro de Reabilitação Santa Ana (CRSA) como Centros Especializados em Reabilitação (CER) , do tipo IV, conforme as circunstâncias de fato levantadas pela Sec-PI;"
7.	O objetivo destas medidas processuais foi possibilitar a decisão de mérito do presente feito, no que se refere ao controle corretivo do processo administrativo de habilitação da APAAS e do CRSA como CER-IV.
8.	Na ocasião, esta Corte de Contas entendeu, na linha do voto por mim proferido, que estavam presentes os pressupostos para a concessão de medida cautelar, motivo pelo qual determinou a suspensão do repasse dos recursos, sob a modalidade de custeio, pertinentes à habilitação das referidas instituições como CER-IV, até que as inconsistências levantadas inicialmente pelo Denasus fossem esclarecidas e/ou corrigidas.
9.	Irresignados com a medida cautelar, a APAAS e o Município de Picos/PI ingressaram com agravos, os quais foram conhecidos e desprovidos, nos termos do Acórdão 698/2019-TCU-Plenário.
10.	Após o atendimento das medidas processuais determinadas pelo Acórdão 328/2019-TCU-Plenário, a SecexSaúde, que assumiu a responsabilidade pela condução do feito, analisou as respostas apresentadas pelos interessados, pelo Município de Picos/PI e pela Secretaria de Atenção à Saúde do Ministério da Saúde quanto à presença ou não dos pressupostos para a manutenção da medida cautelar.
11.	Nesse cenário, a unidade técnica verificou que o Centro de Reabilitação Santa Ana (CSRA) atendia as 4 modalidades de reabilitação e cumpria os demais critérios mínimos preconizados pelo Instrutivo de Reabilitação, à exceção da quantidade de usuários atendidos na modalidade de reabilitação visual.
12.	Quanto à APAAS, a SecexSaúde constatou que a entidade não segregava, para fins de registro, as modalidades de reabilitação oferecidas, o que impossibilitava a verificação do cumprimento dos quantitativos mínimos de atendimentos a serem realizados em cada modalidade. 
13.	Ademais, a unidade técnica destacou que o processo de habilitação da APAAS estava eivado de vícios, uma vez que a Sra. Patrícia Maria Santos Batista, a qual acumulava funções de Diretora de Controle, Avaliação, Regulação e Auditoria da Secretaria de Estado de Saúde do Piauí e de Coordenadora da Comissão Intergestores Bipartite daquele estado, seria também dirigente da APAAS, o que configurava uma situação potencialmente ensejadora de conflito de interesses.
14.	Diante desse quadro, o Tribunal decidiu, por meio do Acórdão 1688/2019-TCU-Plenário:
"9.1. 	com fulcro no art. 246, § 5º, do Regimento Interno, revogar a medida cautelar de que trata o subitem 9.3 do Acórdão 328/2019-TCU-Plenário, unicamente com relação ao repasse dos recursos, sob a modalidade de custeio,  pertinentes à habilitação do CRSA como CER IV, mantendo-se o provimento cautelar com relação à APAAS;
9.2. 	dar ciência desta deliberação aos interessados, ao Ministério da Saúde, à Prefeitura Municipal de Picos/PI, ao Departamento Nacional de Auditoria do SUS no Estado do Piauí (Denasus-PI) , ao Tribunal de Contas do Estado do Piauí e aos Ministérios Públicos Federal e do Estado do Piauí, alertando-os quanto ao caráter preliminar do presente processo;
9.3. 	determinar à SecexSaúde que se manifeste sobre o mérito do processo, a saber, a procedência ou não da representação e, se for o caso, a fixação de prazo para a requalificação/reenquadramento das entidades para a categoria condizente com a prestação de serviço que é efetivamente entregue/prestada à população, conforme originalmente proposto pela Secex/PI, ou para adoção de outra medida no âmbito do controle corretivo de atos, dando prioridade à instrução do feito, nos termos indicados no Acórdão 698/2019-TCU-Plenário.".
15.	Nesse cenário, a APAAS trouxe novas informações e argumentos no sentido de desconstituir as irregularidades apontadas pelo Denasus-PI no seu processo de qualificação e na sua operação como CER-IV (peças 216 a 229) .
16.	Cabe ressaltar, ainda, que a representante legal da entidade manifestou interesse em realizar sustentação oral na sessão de julgamento do feito, bem como requereu que fosse intimada da inclusão do processo em pauta, com vistas à realização dessa prerrogativa processual.
17.	Na sequência, a SecexSaúde elaborou instrução propondo a realização de audiência de diversos agentes públicos das Secretarias Municipal de Saúde de Picos/PI e Estadual de Saúde do Piauí e do Ministério da Saúde, em virtude de várias irregularidades no processo de habilitação e na operação das aludidas entidades como CER-IV (peças 266 a 268) .
18.	Por meio de despacho, verifiquei que a unidade técnica não havia se manifestado sobre a matéria objeto das oitivas endereçadas à Secretaria de Atenção à Saúde do Ministério da Saúde, à Secretaria Municipal de Saúde de Picos/PI, à APAAS e ao CRSA, com vistas ao exame de mérito do controle corretivo das irregularidades.
19.	Por esse motivo, fiz retornar os autos à SecexSaúde para que saneasse o feito, em cumprimento aos subitens 9.2 do Acórdão 698/2019-TCU-Plenário, 9.3 do Acórdão 1688/2019-TCU-Plenário e 15.2 do despacho de que trata a peça 231.
20.	Em ato contínuo, a unidade técnica elaborou a instrução transcrita parcialmente a seguir, com os ajustes de forma que entendi pertinentes:
"15.	As irregularidades tratadas nesta representação ocorreram no processo de habilitação e na prestação de serviços da Associação Isac Batista (APAAS) e do Centro de Reabilitação Santa Ana (CRSA) como Centros Especializados em Reabilitação (CER) , do tipo IV, bem como no controle, avaliação, regulação e auditoria exercidos pelos órgãos responsáveis.
15.1.	A instrução à peça 266 propôs audiência dos responsáveis pelas irregularidades relacionadas ao processo de habilitação, bem como ao controle, avaliação, regulação e auditoria exercidos pelos órgãos responsáveis (item 9.6 do Acórdão 328/2019-TCU-Plenário) .
15.2.	Aquelas relacionadas à inexistência de demanda, à ausência de registro das informações relativas à produção e aos quantitativos mínimos de profissionais exigidos, pendências que ensejaram adoção da medida cautelar neste processo, foram motivos de oitiva e subsidiarão a análise do mérito desta representação.
15.3.	A possível comprovação da culpabilidade dos responsáveis a serem ouvidos em audiência na forma proposta na instrução de peça 266 não irá interferir na solução de mérito a ser proposta nesta instrução, que terá por base a matéria objeto das oitivas endereçadas à Secretaria de Atenção à Saúde do Ministério da Saúde, à Secretaria Municipal de Saúde de Picos/PI, à APAAS e ao CRSA, visando ao controle corretivo das irregularidades motivadoras das oitivas, na forma determinada pelo Ministro Relator (peça 269) .
15.4.	Por isso, a proposta de audiências contida na instrução à peça 266 será incorporada ao final desta instrução.
16.	De início, é oportuno registrar que o município de Picos/PI, com uma população de 76.749 habitantes e com 42 municípios referenciados, que elevam a população total para 352.342 habitantes, foi contemplado com a habilitação de dois CER IV, enquanto que Teresina, Capital do Estado, com uma população de 847.430 habitantes e que funciona como referência para as demais regiões do Estado, exceto Picos, não possui nenhum Centro Especializado de Reabilitação - CER IV, sendo que o SUS em Teresina serve como referência para uma população estimada em 2.858.838 habitantes, excluída a população da região de Picos (peça 2, p. 3) .
16.1.	Cada um dos dois CER IV de Picos, recebia, anualmente, R$ 4.140.000,00, o que equivale a um valor mensal de R$ 345.000,00/mês, independente de produção. Entre janeiro de 2016 e março de 2017, receberam R$ 9.198.967,69 de recursos federais repassados ao Município pelo Fundo Nacional de Saúde (v. planilhas do anexo I - peça 2, p. 7-8) .
17.	Em instrução à peça 189, a SecexSaúde realizou análise técnica das inconsistências detectadas pelo Denasus-PI e pela então Secex-PI que ensejaram adoção da medida cautelar neste processo, a saber: 
a) 	Inexistência de demanda capaz de justificar a conversão dos representados em CER IV:
17.1.	O Relatório de Visita Técnica 001/2016 (peça 76, p. 37-45, e peça 89, p. 78-86) realizada pela Coordenação-Geral de Saúde da Pessoa com Deficiência (CGSPD) demonstra que foram constatadas inúmeras pendências, tanto na APAAS (peça 76, p. 38-41) , quanto no CRSA (peça 76, p. 41-44) , em flagrante desrespeito ao que determinam os instrutivos de reabilitação.
17.1.1.	A então Secex-PI confirmou, in loco, a falta de demanda dos serviços, ao verificar que, entre fevereiro de 2016 e junho de 2018, as aludidas entidades não tinham atendido a quantidade mínima de pacientes a que estavam obrigadas, conforme os Instrutivos de Reabilitação Auditiva, Física, Intelectual e Visual, previstos no art. 8º, da Portaria nº 835, de 25 de abril de 2012, do Ministério da Saúde, a saber: 700 pacientes/mês, observados os quantitativos 150 de reabilitação auditiva, 150 de reabilitação visual, 200 de reabilitação intelectual e 200 de reabilitação física (peça 111, p. 12-29) .
17.1.2.	Dos números apresentados em resposta à oitiva, constata-se que o CRSA não atendeu os quantitativos mínimos exigidos relacionados à reabilitação visual. Neste sentido, os instrutivos exigem que, ao menos, 150 usuários sejam atendidos por mês (peça 12, p. 12) . As relações nominais dos pacientes atendidos pela entidade registraram entre 24 (em dezembro de 2018, peça 179, p. 10) e 36 (em outubro de 2018, peça 175, p. 10) usuários por mês naquela modalidade.
17.1.3.	Em relação aos atendimentos realizados pela APAAS, o Denasus-PI identificou que o quantitativo de paciente/mês atendido pela APAAS entre abril e junho de 2018 não atingiu o mínimo exigido para as modalidades de reabilitação auditiva, visual e física (peça 102, p. 9) .
17.1.4.	Ademais, do cadastro de pacientes atendidos pela APAAS encaminhado em resposta à oitiva, verifica-se que foram trazidas apenas informações sobre os usuários, mas não houve segregação dos atendimentos por modalidade de reabilitação, de forma que não é possível verificar se foram respeitados os quantitativos mínimos de usuários atendidos por modalidade (peça 166) .
17.1.5.	Esta ausência de segregação de modalidade de reabilitação é falha de alta gravidade, vez que desta forma não há como atestar o atendimento por parte da APAAS em nenhuma das modalidades de reabilitação elencadas nos normativos do Ministério da Saúde.
b) 	Ausência de registro das informações pertinentes à produção mensal das duas entidades: 
17.2.	Os relatórios encaminhados pela Secretaria Municipal de Saúde de Picos-PI (SMS) apresentavam relações nominais dos pacientes atendidos pela APAAS, mas não discriminavam quais procedimentos cada paciente havia realizado (peças 166-171) .
17.2.1.	No entanto, observa-se que os relatórios gerados pela SMS tinham como fontes os prontuários apresentados pela APAAS. Nesse sentido, verifica-se que os próprios prontuários apresentados pela entidade não diferenciavam quais eram as modalidades de atendimento por paciente (peça 162, p. 260-268 e peças 163 e 164) , omissão que inviabiliza o registro e controle da produção da entidade por meio do Sistema de Informações Ambulatoriais de Saúde do SUS (SIA/SUS) .
17.2.2.	Ademais, conforme apontado pelo Ministro-Relator em seu voto, os registros da APAAS demonstravam o número de procedimentos realizados, mas não o de usuários pacientes atendidos no mês, conforme exigido na norma do Ministério da Saúde (peça 146, p. 6) . 
17.2.3.	Em relação ao CRSA, verifica-se que os prontuários apresentavam dois tipos de relações nominais dos pacientes atendidos pela CRSA, vale dizer, uma constando as variadas modalidades de reabilitação que um usuário fez (peças 172, 175, 176, 179, 181 e 183) e outra contendo a reabilitação prevalente de cada paciente (peças 173, 174, 177, 178, 180 e 182) .
17.2.4.	Sobre os denominados pacientes "enxertados" (pacientes que não constam do SIA/SUS no período auditado) , constata-se que o número de casos identificados na entidade APAAS é mais de quatorze vezes superior àquele encontrado no CRSA, apesar dos números de pacientes serem similares. Desta forma, evidencia-se um maior descontrole nos registros relacionados à APAAS (peça 111, p. 17-23) .
c) 	Impropriedades nos quantitativos mínimos de profissionais e de suas jornadas de trabalho:
17.3.	O documento denominado "Instrutivos de reabilitação auditiva, física, intelectual e visual" estabelece um quantitativo mínimo de profissionais para a composição das equipes dos CER IV, bem como as jornadas de trabalhos semanais daqueles profissionais (peça 12, p. 72) .
17.3.1.	Os documentos trazidos pela APAAS em resposta à oitiva levam à conclusão de que a entidade não possuía o quadro completo de profissionais necessários para funcionamento como CER IV. Neste sentido, ata de reunião do grupo condutor estadual de cuidados à saúde da pessoa com deficiência registrou que a APAAS possuía apenas três terapeutas ocupacionais, não mencionando a existência de oftalmologista nos quadros do centro (peça 162, p. 22) .
17.3.2.	Ademais, o Denasus-PI apontou que os dados de 2018 do Cadastro Nacional de Estabelecimentos de Saúde (CNES) indicavam que as informações relativas à APAAS não eram fidedignas, de forma que a o sistema registrava profissionais que não estariam executando suas atividades nas dependências da entidade (peça 102, p. 4) . Desta forma, verifica-se que a APAAS não comprovou a existência de todos os profissionais necessários em sua equipe para fins de o funcionamento enquanto CER IV.
17.3.3.	Por sua vez, em relação à constatação do Denasus-PI sobre as jornadas excessivas dos funcionários do CRSA, registra-se que o cruzamento de dados que indicou jornadas potencialmente incompatíveis daqueles profissionais aponta indícios de irregularidades, os quais devem ser confirmados ou robustecidos com outros elementos, para se confirmar que aqueles profissionais não estavam cumprindo suas obrigações laborais com a entidade.
17.3.4.	Sobre esse ponto, a instrução da Secex-PI registrou ainda que as informações do CNES e da RAIS (Relação Anual de Informações Sociais) são conflitantes em relação à equipe de profissionais do CRSA. Porém, cabe ressaltar que as informações do CNES são de 2018 (peça 17) , ao passo que as da RAIS são de 2016 (peça 25) .
17.3.5.	Desta forma, as informações não permitem afirmar que a equipe de profissionais do CRSA não está de acordo com as exigências do Ministério da Saúde.
18.	A análise das oitivas realizada na citada instrução foi o embasamento para revogação da medida cautelar em relação ao CRSA e manutenção em relação à APAAS (item 9.1 do Acórdão 1688/2019-TCU-Plenário) .
19.	Registre-se que a suspensão do repasse dos recursos, sob a modalidade custeio, foi determinada pela medida cautelar até que as inconsistências levantadas pelo Denasus, consubstanciadas no relatório que antecede o Acórdão 328/2019-TCU-Plenário (peça 111) fossem esclarecidas e/ou corrigidas perante esta Corte de Contas. Essas inconsistências foram objeto das oitivas realizadas à APAAS, ao CRSA, ao Ministério da Saúde e à SMS-Picos/PI, cuja análise conta no item 17 acima.
20.	Ressalta-se que, anteriormente à Decisão do TCU que revogou a cautelar em relação ao CRSA e manteve em relação à APAAS, a Coordenação-Geral de Saúde da Pessoa com Deficiência do Ministério da Saúde e a Coordenação Geral de Sistemas de Informação dos Estabelecimentos de Saúde CGSI/DRAC/SAES/MS e do Departamento Nacional de Auditoria do SUS - Denasus realizaram, em junho de 2019, visita técnica no CRSA e na APAAS a fim de verificar a correção das irregularidades constatadas pelo Ministério da Saúde e pelo Tribunal de Contas da União. Os critérios utilizados foram o Instrutivo de Reabilitação Auditiva, Física, Intelectual e Visual da Rede de Cuidados à Pessoa com Deficiência no âmbito do SUS, assim como as Portarias GM/MS 793 e 835, ambas de 2012,  emitindo a Nota Técnica 205/2019-CGSPD/DAET/SAES/MS, de 11/7/2019 (peça 245) . Assim, chegaram-se às seguintes conclusões:
a) 	em relação à APAAS (p. 4-8) : 
	- o quantitativo de pacientes em atendimento nas modalidades de reabilitação auditiva e visual estavam abaixo do quantitativo mínimo de usuários exigido pelo Instrutivo de Reabilitação; 
	- foi possível identificar a presença da diretora e dos coordenadores técnicos do serviço, bem como dos profissionais do estabelecimento em atividade. A escala de trabalho semanal dos profissionais foi apresentada à equipe da visita técnica que comparou o cadastro de cada profissional no CNES e sua carga horária. Foram identificadas divergências quanto à carga horária de alguns profissionais como fisioterapeutas, fonoaudiólogos, psicólogos e terapeutas ocupacionais;
	- havia fragilidades no matriciamento e na articulação entre os demais pontos de atenção da Rede de Atenção à Saúde e com os demais dispositivos sociais, pois o serviço relatou dificuldades em se integrar à outros pontos de atenção da Rede.
b) 	em relação ao CRSA (p. 8-12) :
	- o quantitativo de pacientes em atendimento na modalidade de reabilitação visual era inferior ao exigido pelo Instrutivo de Reabilitação;
	- foi possível identificar a presença da diretora e dos coordenadores técnicos do serviço, bem como dos profissionais do estabelecimento em atividade. A escala de trabalho semanal dos profissionais foi apresentada à equipe da visita técnica que comparou o cadastro de cada profissional no CNES e sua carga horária. Foi possível identificar que tanto os profissionais do serviço como sua carga horária de trabalho semanal eram compatíveis entre os registros do CNES e da Escala de Profissionais apresentada pelo serviço;
		- o serviço faz uso de prontuário eletrônico único para os seus pacientes e relatou realizar ações de educação permanente com seus profissionais. No entanto, o serviço também apresenta fragilidades no matriciamento e na articulação entre os demais pontos de atenção da Rede de Atenção à Saúde e com os demais dispositivos sociais, pois o serviço relata dificuldades em se integrar a outros pontos de atenção da Rede.
20.1.	Em consequência, a Nota Técnica concluiu pela notificação do gestor da Secretaria Municipal de Saúde de Picos/PI a fim de fossem tomadas as providências cabíveis para resolução das seguintes pendências (p. 14) :
a) 	em relação à APAAS:
	- contratação de recursos humanos para contemplar a equipe mínima prevista no Instrutivo da Rede de Cuidados à Pessoa Com Deficiência no que se refere à carga horária total de fisioterapeutas, fonoaudiólogos, psicólogos e terapeutas ocupacionais; 
	- adequação do número de pacientes atendidos nas modalidades auditiva e visual;
	- adequação da acessibilidade do serviço, uma vez que o elevador do serviço não se encontrava em funcionamento no momento da visita bem como não dispunha de adequada sinalização tátil no piso.
b) 	em relação ao CRSA:
	- adequação do número de pacientes atendidos na modalidade visual.
c) em relação à Secretaria de Saúde de Picos/PI:
	- apresentar Plano de Intervenções contendo as estratégias e ações que serão adotadas pela Secretaria Municipal de Saúde de Picos/PI contendo, inclusive, cronograma com respectivos prazos, para resolução das inconsistências apresentadas para regulação de pacientes, gestão, controle e fiscalização dos CER IV, bem como das pendências apresentadas pelos serviços de reabilitação, conforme apresentado no Relatório de Visita Técnica.
21.	Visando comprovar as adequações realizadas, a Secretaria Municipal de Saúde de Picos/PI e a APAAS encaminharam documentação à Coordenação-Geral de Saúde da Pessoa com Deficiência do Ministério da Saúde, que emitiu a Nota Técnica 275/2019-CGSPD/DAET/SAES/MS, de 4/9/2019 (peça 244) , com a seguinte conclusão (p. 2) :
'3.1. Considerando às documentações encaminhadas à esta CGSPD/DAET/SAES/MS pela SMS/Picos/PI e pela APAAS, assim como em consideração ao monitoramento realizado por esta Coordenação via sistemas oficiais do Ministério da Saúde como o Sistema de Informações Ambulatoriais do SUS (SIA/SUS) , e o Cadastro Nacional de Estabelecimentos de Saúde (CNES) , consideramos sanadas as pendências apontadas pelo Relatório de Visita Técnica do Ministério quanto à: a) ausência de recursos humanos conforme Instrutivo de Reabilitação; b) Ausência do número de pacientes atendidos nas modalidades auditiva e visual; c) Ausência de acessibilidade do serviço quanto ao funcionamento do elevador e utilização de sinalização tátil no piso.
3.2. Deste modo, esta CGSPD entende como sanadas as pendências relavas exclusivamente ao funcionamento da APAAS à luz dos critérios mínimos estabelecidos para habilitação como Centro Especializado em Reabilitação (CER IV) , destacadas no Relatório de Visita Técnica do Ministério da Saúde. Por conseguinte, este Ministério considera possível a retomada do repasse dos recursos de custeio relativos à habilitação da instituição, desde que o Tribunal de Contas da União (TCU) considere pertinente a decisão e se manifeste favorável. 
3.3. Destacamos por fim que a Associação Piauiense de Atenção e Assistência em Saúde (APAAS) deverá se manter em monitoramento pela Secretaria Municipal de Saúde de Picos/PI e pelo Ministério da Saúde, assim como esta CGSPD/DAET/SAES/MS manterá o monitoramento do funcionamento do serviço bem como da execução e implementação das ações previstas no Plano de Ação/Intervenção da Rede de Cuidados à Pessoa com Deficiência da Secretaria Municipal de Saúde de Picos/PI, cabendo no futuro um nova visita técnica do Ministério da Saúde ao município a fim de identificar a implementação destas medidas.'
21.2.	Essa mesma Nota Técnica declara (p. 2) que a Secretaria Municipal de Saúde de Picos/PI encaminhou  Relatório de Visita Técnica realizada na APAAS e no CRSA em agosto de 2019, a fim de verificar a correção das irregularidades constatadas no Relatório de Visita Técnica do Ministério da Saúde, concluindo que a APAAS havia tomado as medidas necessárias para a resolução das pendências anteriormente relatadas e que o CRSA em parceria com a referida Secretaria Municipal de Saúde estavam tomando iniciativas para ampliar a entrada de novos pacientes na reabilitação (peça 252, p. 5) .
22.	Considerando que a Portaria 2.148/2019-MS (peça 244, p. 1) que suspendeu o repasse de recursos de custeio do CER IV da APAAS determinava que a Coordenação-Geral de Saúde da Pessoa com Deficiência realizasse o monitoramento da resolução das pendências do serviço, a fim de que fossem tomadas providências quanto à elaboração de parecer conclusivo a respeito da continuidade ou revogação da suspensão dos recursos, assim como da continuidade ou não da habilitação da APAAS em CER IV, foi emitida a Nota Técnica 5/2020-CGSPD/DAET/SAES/MS, de 16/1/2020 (peça 256) , declarando que aquela coordenação vem mantendo o monitoramento das adequações da APAAS e observou que não há registro de produção ambulatorial no Sistema de Informação Ambulatorial do SUS (SIA/SUS) referente aos meses de agosto, setembro e outubro de 2019.
22.1.	A  APAAS encaminhou ofício à Coordenação-Geral de Saúde da Pessoa com Deficiência,  informando que a clínica se manteve em funcionamento no mês de setembro de 2019, porém não "foi possível ser transmitido para o banco de dados da Secretaria Municipal de Saúde de Picos, para ser gerado o arquivo a ser enviado para o SIA/SUS, devido à mesma se negar a receber as informações da APAAS".
22.2.	A Coordenação-Geral de Saúde da Pessoa com Deficiência (CGSPD/DAET/SAES/MS)  encaminhou o ofício à Secretaria Municipal de Saúde de Picos/PI solicitando esclarecimentos quantos às novas pendências apresentadas sobre o registro da produção ambulatorial do serviço no SIA/SUS para os meses de setembro a outubro de 2019 e quanto à carga horária mínima dos profissionais fisioterapeutas registrados no Cadastro Nacional de Estabelecimentos de Saúde (CNES) . Porém, ainda não havia recebido manifestação daquela Secretaria Municipal. 
23.	Em 13/3/2020, o CRSA em documento encaminhado a este Tribunal (peça 263) afirma que "consoante documentos, a APAAS desde 29/8/2019 está com a atividades suspensas por força de decisão judicial nos autos do processo n° 0000338-67.2019.4.01.4001 que tramita na 1ª Vara Criminal - Teresina - da Seção Judiciária do Piauí" e que solicitou à Secretaria Municipal de Saúde de Picos/PI que fossem reencaminhados os pacientes da APAAS para o CRSA a fim de que a população não ficasse desassistida, sem, contudo, obter resposta (p. 4) . 
23.1.	 Acerca da pendência contida na conclusão da Nota Técnica 205/2019-CGSPD/DAET/SAES/MS para a entidade (inadequação do número de pacientes atendidos na modalidade visual) declara (p. 1-4) :	
'Esclarecemos, em apertada síntese, que, em 30 de janeiro de 2020, foi juntado os documentos de id. 239-259 pelos SECEXSAÚDE, os quais, em suma, juntam produção dos CERs, o plano de intervenção adotado pelo Secretaria Municipal de Saúde e outros documentos que comprovariam que a APAAS e SMS de Picos teriam regularizado as pendências, enquanto o CRSA ainda não teria atingido a meta na modalidade visual. 
A fim de evitar erro de julgamento, baseado pressupostos equivocados, faz-se necessários prestar alguns esclarecimentos sobre os documentos juntados e suas conclusões. 
Inicialmente, precisa-se destacar que houve novamente equívoco na forma de cálculo da produção. 
Consoante já esclarecido em acórdão anterior deste próprio tribunal de contas o cálculo da produção deve considerar a quantidade de paciente por modalidade utilizada, nos seguintes termos: 
"42. Por sua vez, assiste razão o CRSA ao argumentar que um mesmo paciente seja contabilizado tantas vezes quantas forem as modalidades de atendimento necessárias. Neste sentido, os Instrutivos de Reabilitação estabelecem números mínimos de pacientes para cada modalidade, conforme item 4.5.1 daquele manual (peça 12, p. 12) . 
43. Ademais, os relatórios de monitoramento do Ministério da Saúde consideram como paradigma os números de pacientes por modalidade, não sendo feitas ressalvas quanto ao fato de um mesmo paciente ser atendido em mais de uma modalidade, tal qual se observa no Relatório de Visita Técnica 001/2016 (peça 73, p 40) . 
44. Sobre a documentação encaminhada pela SMS de Picos, verifica-se que as listagens relacionadas aos atendimentos realizados pelo CRSA apresentam quais modalidades de reabilitação cada paciente fez. Desta maneira, é possível contabilizar quantos atendimentos foram realizados por modalidade, bem como comparar os números de atendimentos com os mínimos exigidos pelos instrutivos de reabilitação auditiva, física, intelectual e visual (peça 12, p. 12) .
 45. Ainda, deve-se registrar que foram apresentados dois tipos de relações nominais de pacientes atendidos pela CRSA, vale dizer, listas que consideram as variadas modalidades de reabilitação que um usuário fez (peças 172, 175, 176, 179, 181 e 183) e outra contendo a reabilitação prevalente de cada paciente (peças 173, 174, 177, 178, 180 e 182) . 
46. Considerando a redação do item 4.5.1 dos instrutivos de reabilitação auditiva, física, intelectual e visual (peça 12, p. 12) , entendeu-se que a análise acerca do atendimento dos quantitativos mínimos de usuários deve ser feita considerando o fato que um mesmo paciente pode ser atendido em várias modalidades. Registra-se que o cálculo deve ser realizado quanto ao número de pacientes por modalidade, e não em relação ao número de procedimentos realizados."
Ocorre que os relatórios juntados pela SECEX/SAUDE, consideram apenas a quantidade pacientes sem considerar as múltiplas modalidades eventualmente utilizadas, o que inevitavelmente é um equívoco. O pior, é que em relação a APAAS, juntou-se relatórios, considerando as várias modalidades utilizadas. Assim, não há dúvidas que se estar utilizando critérios distintos indevidamente para avaliar ambos os CERS. Ressalte-se, que os relatórios foram recolhidos em operação conjunta da Polícia Federal e do Ministério da Saúde, realizada em 29/08/2019, em cumprimento de mandado de busca e apreensão expedido pela 1ª Vara Criminal da Seção Judiciária do Piauí.
Outro ponto que merece registro, é que os relatórios enviados em 20/08/2019 ao Ministério da Saúde pela APAAS a fim de comprovar seu cumprimento das metas por modalidade, é incompatível com dados da Nota Técnica n° 205/2019 do Ministério da Saúde, (...) 
Ora, Nobres Ministros, a produção informada pela APAAS, com dados de 29/07/2019, apenas 2 meses, passou na modalidade visual de 6 para 164 na modalidade visual e de 78 para 153 na modalidade auditiva. Percebe-se, portanto que ou os dados apresentados são fictícios ou houve favorecimento por parte da Secretaria de Saúde de Picos, já que esta é responsável por autorizar a entrada de pacientes na REDE. Ressalte-se que o plano de intervenção do município só entrou em vigor no mês de agosto de 2019.
No tocante ao Plano de Ação e Intervenção do Município de Picos, destacamos que o mesmo começou a ser implantado no mês de agosto de 2019, sendo que tão logo começou a viger houve significativo aumento do ingresso no CRSA na modalidade visual, contudo, no mês seguinte (setembro de 2019) foi suspenso sem qualquer justificativa pelo Secretário de Saúde de Picos o Plano de Intervenção, paralisando os avanços obtidos. 
Ora, Nobres Ministros, é necessário o normal de funcionamento do setor de regulação de pacientes (SMS de Picos) para que o CRSA possa cumprir sua meta na modalidade visual, já que cabe a SMS de Picos inicialmente autorizar o tratamento. Assim, não há dúvidas de há demanda nas 4 modalidades, contudo há dificuldades no processo de ingresso dos pacientes, não devendo o CRSA ser responsabilizado, já que a responsabilidade pela regulação é da SMS de Picos.
Outrossim, consoante relatórios em anexo, embora ainda não tenha atingido por completo as metas da modalidade visual, o CRSA não é um estabelecimento ocioso, já que em todos meses atende mais de 700 (setecentos) pacientes.
 (...) 
Por fim, destacamos que o CRSA vem envidando esforços para atingir as metas da modalidade visual, inclusive com palestras e reuniões para divulgação da rede de cuidados da pessoa com deficiência em especial da modalidade com participação de vários Secretários de Saúde e população interessada, entretanto o ingresso dos pacientes esbarra na Central de Regulação.'
24.	Baseando-se nas informações contidas nas notas técnicas da Coordenação-Geral de Saúde da Pessoa com Deficiência, bem como nas alegações enviadas pela CRSA a este Tribunal, faz-se uma nova análise acerca das inconsistências levantadas pelo Denasus, objeto da cautelar deste processo:
a) 	em relação à APAAS:
24.1.	A Coordenação-Geral de Saúde da Pessoa com Deficiência do Ministério da Saúde considera que foram sanadas as pendências destacadas no Relatório de Visita Técnica (ausência de recursos humanos conforme Instrutivo de Reabilitação; quantitativo de pacientes em atendimento nas modalidades de reabilitação auditiva e visual inferior ao exigido pelo Instrutivo de Reabilitação; ausência de acessibilidade do serviço quanto ao funcionamento do elevador e utilização de sinalização tátil no piso) relativas ao funcionamento da APAAS como CER IV, destacadas no Relatório de Visita Técnica do Ministério da Saúde. Por conseguinte, este Ministério considera possível a retomada do repasse dos recursos de custeio relativos à habilitação da instituição, desde que o TCU considere pertinente a decisão e se manifeste favorável.
24.2.	Entretanto, de acordo com monitoramento do próprio Ministério (peça 256, p. 2) , a APAAS não possui registro de produção ambulatorial no Sistema de Informação Ambulatorial do SUS (SIA/SUS) referente aos meses de agosto, setembro e outubro de 2019. A APAAS alega que estava funcionando em setembro de 2019 e que não foi gerado o arquivo a ser enviado para o SIA/SUS porque a SMS-Picos/PI negou-se a receber as informações da APAAS em seu banco de dados. Questionada, a SMS-Picos/PI não apresentou resposta ao Ministério da Saúde.
24.3.	Por sua vez, o CRSA afirma que a APAAS, desde 29/8/2019, está com as atividades suspensas por força de decisão judicial nos autos do Processo 0000338-67.2019.4.01.4001 que tramita na 1ª Vara Criminal - Teresina - da Seção Judiciária do Piauí, e que solicitou à SMS-Picos/PI que fossem reencaminhados os pacientes da APAAS para o CRSA a fim de que a população não ficasse desassistida, sem, contudo, obter resposta.
24.4.	O CRSA afirma que os dados contidos no relatório enviado pela APAAS ao Ministério da Saúde (relação nominal de pacientes atendidos de 1/1 a 29/7/2019, peça 247, p. 37) visando comprovar o cumprimento das metas por modalidade de reabilitação são incompatíveis com os dados contidos na Nota Técnica 205/2019-CGSPD/DAET/SAES/MS (quantidades de pacientes em atendimento no período de janeiro a maio/2019, peça 245, p. 7) .
b) 	em relação ao CRSA:
24.4.	A Coordenação-Geral de Saúde da Pessoa com Deficiência do Ministério da Saúde "entende como sanadas as pendências relativas exclusivamente ao funcionamento da APAAS". Donde se deduz que a CGSPD/MS considerou que a pendência apontada no Relatório de Visita Técnica em relação ao CRSA (quantitativo de pacientes em atendimento na modalidade de reabilitação visual inferior ao exigido pelo Instrutivo de Reabilitação) não foi sanada.
24.5.		De acordo com Relatório de Visita Técnica da SMS-Picos/PI, o CRSA em parceria com aquela Secretaria de Saúde estava tomando iniciativas para ampliar a entrada de novos pacientes na reabilitação.
24.6.	O CRSA argumenta que a análise acerca do atendimento dos quantitativos mínimos de usuários deve ser feita considerando o fato que um mesmo paciente pode ser atendido em várias modalidades. Assim, o cálculo deve ser realizado quanto ao número de pacientes por modalidade, e não em relação ao número de procedimentos realizados.
24.7.	Argumenta, também, que estão sendo usados critérios distintos de avaliação do número de pacientes atendidos pelo CRSA e pela APAAS: os relatórios juntados a este processo em 30/1/2020 (encaminhados pelo Ministério da Saúde) consideram apenas a quantidade de pacientes atendidos pelo CRSA sem considerar as múltiplas modalidades eventualmente utilizadas enquanto que nos relatórios, em relação à APAAS, foram considerados várias modalidades utilizadas. 
24.8.	Acrescenta que o Plano de Ação e Intervenção do Município de Picos (peça 248) começou a ser implantado em agosto de 2019 quando iniciou um aumento significativo do ingresso no CRSA na modalidade visual e, em setembro de 2019, o plano foi suspenso pela SMS-Picos/PI sem justificativa, paralisando os avanços obtidos.
24.9.	E, ainda, ser necessário que o setor de regulação da SMS-Picos/PI funcione normalmente para que não haja dificuldades no processo de ingresso dos pacientes no CRSA, já que cabe a ela autorizar o início do tratamento.
c) 	em relação à existência de dois CER IV em Picos/PI:
24.10.	Conforme registrado no item 16 desta instrução, Teresina, capital do Estado do Piauí, com uma população de 847.430 habitantes e que funciona como referência para as demais regiões do Estado, exceto Picos, não possui CER IV, somente um CER III. O Centro Integrado de Reabilitação é habilitado para reabilitação nas modalidades física, auditiva e intelectual. Causa estranheza que o município de Picos, com uma população de 76.749 habitantes e com 42 municípios referenciados, que elevam a população total para 352.342 habitantes, tenha sido contemplado com a habilitação de dois CER IV.
24.11.	Considerando que entre as principais constatações do Denasus-PI nesta Representação constam a inexistência de demanda e controle exercido pela SMS-Picos/PI e do acesso dos usuários aos CER IV (peça 111, p. 12-34) , conforme já mencionado na Nota Técnica 205/2019-CGSPD/DAET/SAES/MS,  é oportuno que o Ministério da Saúde que avalie a necessidade de habilitação de duas entidades como CER IV no município de Picos-PI,  à luz de comparação com municípios semelhantes, bem como da capacidade de controle e avaliação até aqui demonstrada pela SMS-Picos/PI, porquanto que a necessidade local demonstrada está bem aquém da requerida pelos Instrutivos de Reabilitação para um Serviço de porte de um CER IV. 
d) 	em relação à medida cautelar:
24.12.	Verifica-se que os dados constantes dos relatórios citados pelo CRSA (peças 247, p. 37, e 245, p. 7) trazem um rápido crescimento do número de pacientes atendidos pela APAAS nas modalidades que estavam abaixo do quantitativo mínimo de usuários exigido pelo Instrutivo de Reabilitação: no período de maio a julho de 2019, a modalidade visual passou de 10 para 164 e a modalidade auditiva de 78 para 153, apesar do Plano de Ação e Intervenção do Município de Picos ter entrado em vigor somente a partir de agosto de 2019.
24.13.	Apesar da CGSPD/MS haver considerado, em 4/9/2019, sanadas as pendências relacionadas à APAAS, em 16/1/2020 aquela Coordenação constatou que não houve registro de produção ambulatorial no Sistema de Informação Ambulatorial do SUS (SIA/SUS) referente aos meses de agosto, setembro e outubro de 2019 para a entidade e não obteve resposta da SMS-Picos/PI sobre essa constatação.
24.14.	Essa ausência de registro de produção ambulatorial no SIA/SUS aliada à informação de que a APPAS encontra-se sem atividade desde 29/8/2019, bem como as possíveis disparidades entre os dados contidos no relatório enviado pela APPAS ao Ministério da Saúde (relação nominal de pacientes atendidos de 1/1 a 29/7/2019, peça 247, p. 37) e os contidos na Nota Técnica 205/2019-CGSPD/DAET/SAES/MS (quantidades de pacientes em atendimento no período de janeiro a maio/2019, peça 245, p. 7) , indicam ser necessária a confirmação do conteúdo da cautelar contida no Acórdão 1688/2019-TCU-Plenário, tornando-a definitiva.
24.15.	Assim, deve ser confirmado, no mérito, o conteúdo da medida cautelar contida no Acórdão 1688/2019-TCU-Plenário, tornando-a definitiva, com relação à interrupção de repasse dos recursos, sob a modalidade de custeio, pertinentes à habilitação da Associação Isac Batista (APAAS) , e liberação de repasse dos recursos, sob a modalidade de custeio, pertinentes à habilitação do Centro de Reabilitação Santa Ana (CRSA) .
24.16.	Além disso, deve ser ainda determinado à Coordenação Geral de Saúde da Pessoa com Deficiência do Ministério da Saúde, responsável pelo monitoramento e avaliação da Rede de Cuidados à Saúde da Pessoa com Deficiência, com fundamento no inciso II do art. 250 do RITCU c/c inciso I do art. 43 da Lei 8.443/1992, para que, no prazo de 30 dias a contar da ciência da comunicação, conclua a adoção das seguintes medidas, nos termos do art. 16, inciso XVII, da Lei 8080/1990:
	'd.1) avalie a atual situação da APAAS em relação ao saneamento das inconsistências constantes da Nota Técnica 205/2019-CGSPD/DAET/SAES/MS, de 11/7/2019, considerando a possível paralisação de suas atividades, bem como as afirmações feitas pelo CRSA em relação ao critério usado para análise do atendimento dos quantitativos mínimos de usuários por modalidade de reabilitação para as duas entidades e as possíveis disparidades entre os dados contidos no relatório enviado pela APAAS ao Ministério da Saúde (relação nominal de pacientes atendidos de 1/1 a 29/7/2019, peça 247, p. 37) e os na Nota Técnica 205/2019-CGSPD/DAET/SAES/MS (quantidades de pacientes em atendimento no período de janeiro a maio/2019, peça 245, p. 7) ;
	d.2) avalie a atual situação da CRSA em relação ao saneamento das inconsistências constantes da Nota Técnica 205/2019-CGSPD/DAET/SAES/MS, de 11/7/2019, analisando a possível utilização de critérios distintos usados para análise do atendimento dos quantitativos mínimos de usuários por modalidade de reabilitação para o CRSA e para a APAAS;
	d.3) promova, caso necessário, a partir das avaliações acima determinadas, a requalificação/reenquadramento da APAAS e do CRSA para a categoria condizente com a prestação de serviço que é efetivamente entregue/prestada à população como Centro Especializado em Reabilitação;
	d.4) avalie se a SMS-Picos/PI está cumprindo os prazos estabelecidos no cronograma do Plano de Ação e Intervenção do Município de Picos encaminhado pela SMS-Picos/PI ao Ministério da Saúde em atendimento à Nota Técnica 205/2019-CGSPD/DAET/SAES/MS (peça 248) e se referido plano colaborou para a resolução das inconsistências apresentadas para regulação de pacientes, gestão, controle e fiscalização dos CER IV, bem como das pendências apresentadas pelos serviços de reabilitação;
	d.5) avalie a necessidade de manutenção de dois CER IV no município de Picos/PI sobretudo no que concerne às modalidades de reabilitação auditiva e visual, à luz de comparação com municípios semelhantes, bem como da capacidade de controle e avaliação até aqui demonstrada pela SMS-Picos/PI, porquanto que a necessidade local demonstrada está bem aquém da requerida pelos Instrutivos de Reabilitação para um Serviço de porte de um CER IV.'
25.	Registre-se que os elementos juntados aos autos pela APAAS à peça 194 a 197, cuja avaliação quando da apreciação do mérito do processo foi determinada pelo Ministro-Relator em Despacho à peça 231, não acrescentam informações que possam modificar o entendimento descrito no item 24 acima.
26.	A instrução à peça 111, p. 12-29, também aborda a forma de pagamento independentemente de produção realizada para Serviços privados habilitados como Centro Especializado em Reabilitação (CER) . Conforme Voto do Ministro Relator, à peça 117, p. 4, que antecede o Acórdão 328/2019-TCU-Plenário, essa questão deveria ser apreciada quando do exame do mérito deste processo. 
26.1.	Outra questão a ser tratada quando do exame do mérito deste processo, conforme o mesmo Voto do Ministro Relator, examinada na mesma instrução à p. 12-29, refere-se ao fato de que a produção alimentada no SIA/SUS refere-se aos "procedimentos" realizados pelos Serviços, enquanto que os Instrutivos de Reabilitação cobram que a produção seja apresentada por número de "usuários/pacientes por mês", o que traz consigo um contrassenso. Dessa feita, como forma de trazer aderência entre o que é cobrado pelos referidos Instrutivos e o Sistema usado para fazer o registro da produção de cada CER, faz-se forçoso que o SIA/SUS seja adequado para receber dados sobre a totalidade dos usuários/pacientes atendidos no mês e sobre a especialidade porque cada qual passou, a fim de facilitar a fiscalização exercida e propiciar a implementação de travas, críticas, no próprio Sistema aquando do não cumprimento do atendimento dos quantitativos gerais e específicos (por modalidade de reabilitação) de pacientes/mês. 
26.2.	Portanto, aquiescendo com a análise realizada na referida instrução, crê-se ser oportuno determinar à Secretaria-Executiva do Ministério da Saúde, com fundamento no art. 16, inciso XVII, da Lei 8080/1990, que, no prazo de 60 dias a contar da ciência da comunicação: 
	a) reanalise e reavalie a sistemática de pagamento por custeio para Serviços privados que pleiteiem a habilitação, o credenciamento e a contratação como Centro Especializado em Reabilitação (CER) ;
	b) readeque o Sistema de Informações Ambulatoriais do SUS (SIA/SUS) para que a produção relativa aos atendimentos de pacientes por mês dos Serviços qualificados como CER seja apresentada de forma a demonstrar os quantitativos gerais (isto é, quantos pacientes foram atendidos no mês) e específicos (isto é, em cada modalidade de reabilitação, quantos pacientes foram atendidos no mês) , em consonância com o critério de exigência determinado pelo item 4.51. dos Instrutivos de Reabilitação, e não apenas os procedimentos realizados.
27.	A instrução à peça 189, p. 16-18, aborda, além da análise das oitivas realizadas, a possível instauração de tomada de contas especial proposta na instrução à peça 111 e também a acumulação de funções da Diretora de Controle, Avaliação, Regulação e Auditoria da Secretaria de Estado de Saúde do Piauí e de Coordenadora da Comissão Intergestores Bipartite do Estado do Piauí que seria também dirigente da APAAS. Conforme Voto do Ministro Relator, à peça 192, p. 4, que antecede o Acórdão 1688/2019-TCU-Plenário, essa questão deveria ser apreciada quando do exame do mérito deste processo.
27.1.	Assim, aquiescendo com a análise realizada na referida instrução, crê-se ser oportuno: 
	a) encaminhar os autos ao Procurador-Chefe da Procuradoria da República no estado do Piauí a fim de que aquele Parquet possa adotar as providências que entender oportunas e convenientes quanto às potenciais irregularidades cometidas na acumulação de cargos da senhora Patrícia Maria Santos Batista; 
	b) enviar cópia integral dos autos ao Ministério da Saúde, para que aquele órgão ministerial exerça sua função fiscalizatória primária quanto aos indícios de irregularidades apontados neste processo, nos termos do art. 16, inciso XVII, da Lei 8080/1990, informando ao Tribunal, no prazo de 60 dias, as medidas adotadas e os resultados obtidos.
28.		Registre-se, por fim, em relação à habilitação de entidades privadas como CER IV, em vez do Hospital Estadual Justino Luz (item 9.1.1.2 do Acórdão 328/2019-TCU-Plenário) , que o Ministério da Saúde informou que não existia, à época, ou mesmo previamente, processo em andamento ou concluído no âmbito daquele Ministério relativo à habilitação do referido estabelecimento de saúde como CER II, CER III ou CER IV e que a operacionalização da implantação da Rede de Cuidados à Pessoa com Deficiência se dá pela execução de algumas etapas imprescindíveis, que deverão constar na elaboração do Plano de Ação Regional ou Estadual da Rede de Cuidados à Pessoa com Deficiência. Assim, as propostas de Estados e Municípios, referentes à implementação de Centros Especializados em Reabilitação, deverão constar nos Planos de Ação Regional e Estadual da Rede de Cuidados à Pessoa com Deficiência elaborados e pactuados pelos gestores de saúde estaduais e municipais. Informa, ainda, que no Plano de Ação para Estruturação da Rede de Cuidados à Saúde da Pessoa com Deficiência no Estado do Piauí não constam pleitos de habilitação para o Hospital Regional Justino Luz como CER, no município de Picos/PI (peça 245, p. 4) .
28.1.	Assim, é oportuno encaminhar cópia dos autos ao Tribunal de Contas do Estado do Piauí para que aquela Corte de Contas possa adotar as providências que entender oportunas e convenientes quanto à habilitação de duas entidades privadas  como Centro Especializado em Reabilitação (CER IV) no município de Picos/PI em detrimento da habilitação do Hospital Regional Justino Luz (CNPJ 06.553.564/0102-81, CNES 4009622) .
29.	O Relatório de Auditoria 17.567 realizado na Secretaria Municipal de Saúde de Picos/PI pelo Denasus (peça 114) relatou 31 constatações. Destas, 6 são diretamente relacionadas ao objeto dessa representação - Constatações 492531, 492533, 492535, 492648, 492767, 492791 (peça 114, p. 33-69) . Do restante, 4 referem-se a falhas na instituição e estruturação do Componente Municipal do Sistema Nacional de Auditoria do SUS - Constatações 487053; 487102; 487104 e 495329; 8 referem-se a falhas de controle na liquidação regular de despesas Constatações 487105; 487106; 487107; 487110; 487111; 487112; 493174; 493175) ; 4 referem-se à construção da UPA e armazenamento de seus equipamentos (Constatações 494514; 494517; 494518; 494519) ; 3 referem-se a execução irregular de despesas (Constatações 496981; 496982; 496983) ; 1 refere-se a omissão de prestação de serviços odontológicos (Constatação 487182) ; 2 refere-se a falhas na regulação do SUS quanto a oferta de serviços de saúde (Constatação 495159; 495310) ; 1 refere-se à contratação sem atendimentos a requisito previsto em lei (Constatação 493176) ; e, finalmente, 2 constatações foram elididas (constatação 494515 e 494520) .
29.1.	Portanto, as constatações fora de escopo dessa representação têm como causas comuns a ausência de atividade de controle, avaliação, regulação e auditoria seja do Gestor Pleno seja do Ministério da Saúde, as quais devem ser dadas ciência à Secretaria Executiva do Ministério da Saúde para as providências que entenderem cabíveis.
30.	Faz-se necessário registrar que não há necessidade de nova oitiva nesta fase do processo, nos termos dos arts. 14, § 2º, inciso I, e 15 da Resolução 315/2020-TCU, pois os interessados já se manifestaram sobre os fatos aqui tratados em oitiva determinada pelo Acórdão 328/2019-TCU-Plenário e analisadas à instrução de peça 189.
31.	Por último, deve ser comunicado ao colegiado por meio de comunicação do Relator as determinações contidas nos itens 24.16, 26.2 e 27.1.b acima, que constarão da ata da respectiva sessão, nos termos do art. 8º da Resolução 315/2020-TCU.
CONCLUSÃO
32.	A presente representação preenche os requisitos de admissibilidade constantes do art. 235 do RI/TCU, bem como está devidamente caracterizada a legitimidade do representante, conforme art. 237, inciso III, do RI/TCU. Registra-se, ainda, a existência de interesse público no trato das ilegalidades noticiadas, nos termos do art. 103, § 1º, da Resolução-TCU 259/2014. Portanto, a representação deverá ser conhecida, nos termos do art. 234, § 2º, segunda parte, do RI/TCU.
33.	Diante dos fatos apurados (itens 15 a 27.1 desta instrução) , concluiu-se pela procedência da presente representação, razão pela qual se proporá determinações à Coordenação Geral de Saúde da Pessoa com Deficiência do Ministério da Saúde e à Secretaria-Executiva do Ministério da Saúde.
PROPOSTA DE ENCAMINHAMENTO 
34.	Ante todo o exposto, submetem-se os autos à consideração superior, propondo:
	a) conhecer da presente representação, satisfeitos os requisitos de admissibilidade previstos nos arts. 235 e 237, inciso III, do Regimento Interno deste Tribunal e no art. 103, § 1º, da Resolução - TCU 259/2014, para, no mérito, considerá-la procedente;
	b) confirmar, no mérito, o conteúdo da medida cautelar contida no Acórdão 1688/2019-TCU-Plenário, tornando-a definitiva, com relação à interrupção de repasse dos recursos, sob a modalidade de custeio, pertinentes à habilitação da Associação Isac Batista (APAAS) , e liberação de repasse dos recursos, sob a modalidade de custeio, pertinentes à habilitação do Centro de Reabilitação Santa Ana (CRSA) ; 
	c) determinar à Coordenação Geral de Saúde da Pessoa com Deficiência do Ministério da Saúde, responsável pelo monitoramento e avaliação da Rede de Cuidados à Saúde da Pessoa com Deficiência, com fundamento no inciso II do art. 250 do RITCU c/c inciso I do art. 43 da Lei 8.443/1992, para que, no prazo de 30 dias a contar da ciência da comunicação, conclua a adoção das seguintes medidas:
	c.1) avalie a atual situação da APAAS em relação ao saneamento das inconsistências constantes da Nota Técnica 205/2019-CGSPD/DAET/SAES/MS, de 11/7/2019, considerando a possível paralisação de suas atividades, bem como as afirmações feitas pelo CRSA em relação ao critério usado para análise do atendimento dos quantitativos mínimos de usuários por modalidade de reabilitação para as duas entidades e as possíveis disparidades entre os dados contidos no relatório enviado pela APAAS ao Ministério da Saúde (relação nominal de pacientes atendidos de 1/1 a 29/7/2019, peça 247, p. 37) e os na Nota Técnica 205/2019-CGSPD/DAET/SAES/MS (quantidades de pacientes em atendimento no período de janeiro a maio/2019, peça 245, p. 7) ;
	c.2) avalie a atual situação da CRSA em relação ao saneamento das inconsistências constantes da Nota Técnica 205/2019-CGSPD/DAET/SAES/MS, de 11/7/2019, analisando a possível utilização de critérios distintos usados para análise do atendimento dos quantitativos mínimos de usuários por modalidade de reabilitação para o CRSA e para a APAAS;
	c.3) promova, caso necessário, a partir das avaliações acima determinadas, a requalificação/reenquadramento da APAAS e do CRSA para a categoria condizente com a prestação de serviço que é efetivamente entregue/prestada à população como Centro Especializado em Reabilitação;
	c.4) avalie se a SMS-Picos/PI está cumprindo os prazos estabelecidos no cronograma do Plano de Ação e Intervenção do Município de Picos encaminhado pela SMS-Picos/PI ao Ministério da Saúde em atendimento à Nota Técnica 205/2019-CGSPD/DAET/SAES/MS (peça 248) e se referido plano colaborou para a resolução das inconsistências apresentadas para regulação de pacientes, gestão, controle e fiscalização dos CER IV, bem como das pendências apresentadas pelos serviços de reabilitação;
	c.5) avalie a necessidade de manutenção de dois CER IV no município de Picos/PI sobretudo no que concerne às modalidades de reabilitação auditiva e visual, à luz de comparação com municípios semelhantes, bem como da capacidade de controle e avaliação até aqui demonstrada pela SMS-Picos/PI, porquanto que a necessidade local demonstrada está bem aquém da requerida pelos Instrutivos de Reabilitação para um Serviço de porte de um CER IV;
	d) determinar à Secretaria-Executiva do Ministério da Saúde, com fundamento no inciso II do art. 250 do RITCU c/c inciso I do art. 43 da Lei 8.443/1992, que, no prazo de 60 dias a contar da ciência da comunicação: 
	d.1) reanalise e reavalie a sistemática de pagamento por custeio para Serviços privados que pleiteiem a habilitação, o credenciamento e a contratação como Centro Especializado em Reabilitação (CER) ;
	d.2) readeque o Sistema de Informações Ambulatoriais do SUS (SIA/SUS) para que a produção relativa aos atendimentos de pacientes por mês dos Serviços qualificados como CER seja apresentada de forma a demonstrar os quantitativos gerais (isto é, quantos pacientes foram atendidos no mês) e específicos (isto é, em cada modalidade de reabilitação, quantos pacientes foram atendidos no mês) , em consonância com o critério de exigência determinado pelo item 4.51. dos Instrutivos de Reabilitação, e não apenas os procedimentos realizados;
	e) encaminhar os autos ao Procurador-Chefe da Procuradoria da República no estado do Piauí a fim de que aquele Parquet possa adotar as providências que entender oportunas e convenientes quanto às potenciais irregularidades cometidas na acumulação de cargos da senhora Patrícia Maria Santos Batista; 
	f) enviar cópia integral dos autos ao Ministério da Saúde, para que aquele órgão ministerial exerça sua função fiscalizatória primária quanto aos indícios de irregularidades apontados neste processo, informando ao Tribunal, no prazo de 60 dias, as medidas adotadas e os resultados obtidos;
	g) encaminhar cópia dos autos ao Tribunal de Contas do Estado do Piauí para que aquela Corte de Contas possa  adotar as providências que entender oportunas e convenientes quanto à habilitação de duas entidades privadas  como Centro Especializado em Reabilitação (CER IV) no município de Picos/PI em detrimento da habilitação do Hospital Regional Justino Luz (CNPJ 06.553.564/0102-81, CNES 4009622) ;
	h) dar ciência à Secretaria Executiva do Ministério da Saúde das seguintes constatações contidas no Relatório de Auditoria 17.567 realizado na Secretaria Municipal de Saúde de Picos/PI pelo Denasus para as providências que entenderem cabíveis:
	h.1) falhas na instituição e estruturação do Componente Municipal do Sistema Nacional de Auditoria do SUS - Constatações 487053; 487102; 487104 e 495329; falhas de controle na liquidação regular de despesas - Constatações 487105; 487106; 487107; 487110; 487111; 487112; 493174; 493175) ; falhas em relação à construção da UPA e armazenamento de seus equipamentos - Constatações 494514; 494517; 494518; 494519; execução irregular de despesas -Constatações 496981; 496982; 496983; omissão de prestação de serviços odontológicos -Constatação 487182; falhas na regulação do SUS quanto a oferta de serviços de saúde - Constatações 495159; 495310; e contratação sem atendimentos a requisito previsto em lei - Constatação 493176.
	i) comunicar ao colegiado por meio de comunicação do Relator as determinações contidas nas alíneas "c", "d" e "f" acima, que constarão da ata da respectiva sessão, nos termos do art. 8º da Resolução 315/2020-TCU;
	j) realizar, com fundamento no art. 250, inciso IV, c/c o art. 237, parágrafo único, do RI/TCU, a audiência dos responsáveis a seguir indicados, para que, no prazo de quinze dias, apresentem razões de justificativa pelas irregularidades indicadas:
j.1) 	Responsável: Sr. Wemerson dos Santos Fontes (CPF: XXX.679.713-XX) , Presidente do Conselho Municipal de Saúde (CMS) de Picos/PI.
Irregularidade: Habilitações da Associação Isac Batista (APAAS) e do Centro de Reabilitação Santa Ana (CRSA) como Centros Especializados em Reabilitação (CER) , do tipo IV, materializadas, respectivamente, nas Portaria 137, de 18/2/2016, e 370/2016, de 13/4/2016, ambos da Secretaria de Atenção à Saúde subordinada ao Ministério da Saúde, com impropriedades de variadas ordens ocorridas durante o processo de habilitação dessas entidades como CER IV, face a inobservância dos aspectos material e formal de habilitação, credenciamento e contratação em CER IV e habilitação de entidades privadas como CER IV, em vez do Hospital Justino Luz, então habilitado como CER II, com vistas a tornar-se um CER III ou mesmo um CER IV, caso cumpridas as condições para tanto, conforme item 9.1.1 e subitens do Acórdão 328/2019-TCU-Plenário. 
Condutas:
i)	Certificar de que a APAAS teria apresentado documentos referentes à habilitação para CER IV sem que preenchesse os requisitos mínimos previstos nos normativos e sem estudos de demanda local e de viabilidade técnica e jurídica de contratualização de entidades privadas, remuneradas via custeio, em detrimento do fortalecimento da rede pública do SUS (p. ex: Portarias GM/MS 793/2012 e 835/2012) , na Lei do SUS (art. 4º, 24 e 38) e na CF/88 (art. 199) ; e,
ii)	Aprovar o Parecer 1/2015 da Comissão Especial de Fiscalização do CMS de Picos/PI e qualificar o CRSA em CER IV sem que preenchesse os requisitos mínimos previstos nos normativos e sem estudos de demanda local e de viabilidade técnica e jurídica de contratualização de entidades privadas, remuneradas via custeio, em detrimento do fortalecimento da rede pública do SUS (p. ex: Portarias GM/MS 793/2012 e 835/2012) , na Lei do SUS (art. 4º, 24 e 38) e na CF/88 (art. 199) ;
j.2) 	Responsável: Sra. Maria da Conceição Portela Leal (CPF: XXX.268.703-XX) , Secretária da SMS de Picos/PI e Membro da Comissão Especial de Fiscalização do CMS de Picos/PI.
Irregularidade: Habilitações da Associação Isac Batista (APAAS) e do Centro de Reabilitação Santa Ana (CRSA) como Centros Especializados em Reabilitação (CER) , do tipo IV, materializadas, respectivamente, nas Portaria 137, de 18/2/2016, e 370/2016, de 13/4/2016, ambos da Secretaria de Atenção à Saúde subordinada ao Ministério da Saúde, com impropriedades de variadas ordens ocorridas durante o processo de habilitação dessas entidades como CER IV, face a inobservância dos aspectos material e formal de habilitação, credenciamento e contratação em CER IV e habilitação de entidades privadas como CER IV, em vez do Hospital Justino Luz, então habilitado como CER II, com vistas a tornar-se um CER III ou mesmo um CER IV, caso cumpridas as condições para tanto, conforme item 9.1.1 e subitens do Acórdão 328/2019-TCU-Plenário.
Condutas:
i)	 Homologar a certificação de que a APAAS teria apresentado documentos referentes à habilitação para CER IV sem que preenchesse os requisitos mínimos previstos nas Portarias GM/MS 793/2012 e 835/2012;
ii)	 Emitir o Parecer 01/2015, de 4/3/2015, favorável ao Projeto de Qualificação para CER IV da CRSA, enquanto auditoria realizada pelo Denasus em maio/2017 na Secretaria Municipal de Saúde de Picos-PI e inspeção realizada por equipe mista do TCU e do Denasus em agosto/2018 no CRSA constataram que a Clínica não atendia as exigências contidas na Portaria 793/2012-GM/MS e Portaria 835/2012-GM/MS; 
iii)	Qualificar o CRSA em CER IV sem que preenchesse os requisitos mínimos previstos nos normativos e sem estudos de demanda local e de viabilidade técnica e jurídica de contratualização de entidades privadas, remuneradas via custeio, em detrimento do fortalecimento da rede pública do SUS (p. ex: Portarias GM/MS 793/2012 e 835/2012) , na Lei do SUS (art. 4º, 24 e 38) e na CF/88 (art. 199) .
j.3) 	Responsáveis: Sra. Patrícia Maria Santos Batista (CPF XXX.061.303-XX) , Coordenadora da Comissão Intergestores Biparte (CIB-PI) e Sra. Maria do Socorro Candeira Costa (CPF XXX.014.423-XX) , Presidente do COSEMS-PI.
Irregularidade: Habilitação da Associação Isac Batista (APAAS)  como Centro Especializado em Reabilitação (CER) , do tipo IV, materializada na Portaria 137, de 18/2/2016,  da Secretaria de Atenção à Saúde subordinada ao Ministério da Saúde, com impropriedades de variadas ordens ocorridas durante o processo de habilitação da entidade como CER IV, face a inobservância dos aspectos material e formal de habilitação, credenciamento e contratação em CER IV contidos nas  Portarias 793/2012 GM/MS e 835/2012 GM/MS e habilitação de entidades privadas como CER IV, em vez do Hospital Justino Luz, então habilitado como CER II, com vistas a tornar-se um CER III ou mesmo um CER IV, caso cumpridas as condições para tanto, conforme item 9.1.1 e subitens do Acórdão 328/2019-TCU-Plenário.
Condutas:
i)	Aprovar a habilitação da APAAS como CER IV por meio da Resolução CIB-PI 103/2014, de 19/9/2014, e atestar que a APAAS detinha capacidade instalada de acordo com os pré-requisitos mínimos para a solicitação de habilitação de Serviços de Cuidados à Pessoa com Deficiência no âmbito do SUS, enquanto visita técnica da CGSPD/MS na APAAS em 26/5/2015 detectou que a APAAS ainda não estava em funcionamento e os seus equipamentos estavam ociosos, a sua estrutura física estava em desacordo com as regras mínimas de acessibilidade, não dispunha dos ambientes mínimos exigidos nos Instrutivos de Reabilitação e havia vários equipamentos essenciais ao cuidado em reabilitação física, auditiva, visual e intelectual não disponíveis na unidade, conforme Relatório de Visita Técnica 01/2015; 
ii)	omitir a avaliação sobre o crivo de demanda local dos serviços e de viabilidade técnica e jurídica de contratualização de entidades privadas, remuneradas via custeio, em detrimento do fortalecimento da rede pública do SUS, conforme dispositivos constitucionais e legais (p. ex: Portarias GM/MS 793/2012 e 835/2012) , na Lei do SUS (art. 4º, 24 e 38) e na CF/88 (art. 199) .
j.4) 	Responsáveis: Sra. Maria de Fátima Gomes da Silva, coordenadora do Grupo Condutor Estadual de Cuidados à Saúde da Pessoa com Deficiência e da Coordenação Estadual de Atenção à Saúde da Pessoa com Deficiência (CAPD) ; Sra. Vera Lúcia Gabriel do Nascimento (CPF XXX.969.323-XX) , representante do Conselho de Secretários Municipais (COSEMS/PI) ; e Sra. Martha Amorim Ribeiro Carvalho (CPF XXX.558.623-XX) , Representante do Conselho Estadual de Defesa dos Direitos da Pessoa com Deficiência.
Irregularidade: Habilitação da Associação Isac Batista (APAAS)  como Centro Especializado em Reabilitação (CER) , do tipo IV, materializada na Portaria 137, de 18/2/2016,  da Secretaria de Atenção à Saúde subordinada ao Ministério da Saúde, com impropriedades de variadas ordens ocorridas durante o processo de habilitação da entidade como CER IV, face a inobservância dos aspectos material e formal de habilitação, credenciamento e contratação em CER IV contidos nas  Portarias 793/2012 GM/MS e 835/2012 GM/MS e habilitação de entidades privadas como CER IV, em vez do Hospital Justino Luz, então habilitado como CER II, com vistas a tornar-se um CER III ou mesmo um CER IV, caso cumpridas as condições para tanto, conforme item 9.1.1 e subitens do Acórdão 328/2019-TCU-Plenário. 
Conduta: Aprovar a APAAS como CER IV sem sustentação em estudos de demanda local dos serviços e de viabilidade técnica e jurídica de contratualização de entidades privadas, remuneradas via custeio, em detrimento do fortalecimento da rede pública do SUS, conforme dispositivos constitucionais e legais (p. ex: Portarias GM/MS 793/2012 e 835/2012) , na Lei do SUS (art. 4º, 24 e 38) e na CF/88 (art. 199) .
j.5) 	Responsáveis: Sr. Valternir Angelim da Silva, Coordenador da CIR do Território Vale do Guaribas e Sra. Maria Teresa Guimarães Santos (CPF XXX.183.303-XX) , Coordenadora Regional de Saúde/Picos-PI.
Irregularidade: Habilitação da Associação Isac Batista (APAAS)  como Centro Especializado em Reabilitação (CER) , do tipo IV, materializada na Portaria 137, de 18/2/2016,  da Secretaria de Atenção à Saúde subordinada ao Ministério da Saúde, com impropriedades de variadas ordens ocorridas durante o processo de habilitação da entidade como CER IV, face a inobservância dos aspectos material e formal de habilitação, credenciamento e contratação em CER IV contidos nas  Portarias 793/2012 GM/MS e 835/2012 GM/MS e habilitação de entidades privadas como CER IV, em vez do Hospital Justino Luz, então habilitado como CER II, com vistas a tornar-se um CER III ou mesmo um CER IV, caso cumpridas as condições para tanto, conforme item 9.1.1 e subitens do Acórdão 328/2019-TCU-Plenário. 
Condutas: 
i)	Aprovar a readequação da APAAS por meio da Resolução 05/2015-CIR do Vale do Guaribas, de 14/7/2015, e atestar que a readequação atendia as exigências feitas pela CGSPD/MS no Relatório de Visita Técnica 001/2015, favorecendo a continuidade da habilitação da APAAS em CER IV, enquanto auditoria realizada pelo Denasus em maio/2017 na Secretaria Municipal de Saúde de Picos-PI e inspeção realizada por equipe mista do TCU e Denasus em agosto/2018 na APAAS constataram que a Associação não atendia as exigências contidas na Portaria 793/2012-GM/MS e Portaria 835/2012-GM/MS;
ii)	omitir a avaliação sobre o crivo de demanda local dos serviços e de viabilidade técnica e jurídica de contratualização de entidades privadas, remuneradas via custeio, em detrimento do fortalecimento da rede pública do SUS, conforme dispositivos constitucionais e legais (p. ex: Portarias GM/MS 793/2012 e 835/2012) , na Lei do SUS (art. 4º, 24 e 38) e na CF/88 (art. 199) .
j.6) 	Responsável: Sra. Cecília Maria Lavor Neri (CPF XXX.533.353-XX) , Secretária de Saúde de Picos-PI.
Irregularidade: Habilitações da Associação Isac Batista (APAAS) e do Centro de Reabilitação Santa Ana (CRSA) como Centros Especializados em Reabilitação (CER) , do tipo IV, materializadas, respectivamente, nas Portaria 137, de 18/2/2016, e 370/2016, de 13/4/2016, ambos da Secretaria de Atenção à Saúde subordinada ao Ministério da Saúde, com impropriedades de variadas ordens ocorridas durante o processo de habilitação dessas entidades como CER IV, face a inobservância dos aspectos material e formal de habilitação, credenciamento e contratação em CER IV e habilitação de entidades privadas como CER IV, em vez do Hospital Justino Luz, então habilitado como CER II, com vistas a tornar-se um CER III ou mesmo um CER IV, caso cumpridas as condições para tanto, conforme item 9.1.1 e subitens do Acórdão 328/2019-TCU-Plenário;
Condutas: 
i)	omitir-se no processo de habilitação/credenciamento/contratação da APAAS em CER IV, visto haver encaminhado documentos e prestado informações à DAPES/SAS/MS, mediante o Ofício 029/2015/Gabinete, de 24/7/2015, da Secretaria Municipal de Saúde de Picos-PI, induzindo que a APAAS tinha atendido as exigências da CGSPD/MS contidas no Relatório de Visita Técnica 001/2015, enquanto a auditoria realizada pelo Denasus em maio/2017 na Secretaria Municipal de Saúde de Picos-PI e a inspeção realizada por equipe mista do TCU e do Denasus em agosto/2018 na APAAS constataram que a Associação não atendia as exigências contidas na Portaria 793/2012-GM/MS e Portaria 835/2012-GM/MS; 
ii)	omitir-se na avaliação com base em estudos de demanda local dos serviços e justificativas para a contratação de entidade privada com fins lucrativo, na modalidade de custeio, em detrimento do fortalecimento da rede pública do SUS, conforme dispositivos constitucionais e legais (p. ex: Portarias GM/MS 793/2012 e 835/2012) , na Lei do SUS (arts. 4º, 24 e 38) e na CF/88 (art. 199) .
j.7) 	Responsáveis: Sr. Francisco de Assis de Oliveira Costa (CPF XXX.298.193-XX) , Presidente da CIB-PI e Sra. Leopoldina Cipriano Feitosa (CPF XXX.619.363-XX) , Presidente do COSEMS-PI.
Irregularidade: Habilitações da Associação Isac Batista (APAAS) e do Centro de Reabilitação Santa Ana (CRSA) como Centros Especializados em Reabilitação (CER) , do tipo IV, materializadas, respectivamente, nas Portaria 137, de 18/2/2016, e 370/2016, de 13/4/2016, ambos da Secretaria de Atenção à Saúde subordinada ao Ministério da Saúde, com impropriedades de variadas ordens ocorridas durante o processo de habilitação dessas entidades como CER IV, face a inobservância dos aspectos material e formal de habilitação, credenciamento e contratação em CER IV e habilitação de entidades privadas como CER IV, em vez do Hospital Justino Luz, então habilitado como CER II, com vistas a tornar-se um CER III ou mesmo um CER IV, caso cumpridas as condições para tanto, conforme item 9.1.1 e subitens do Acórdão 328/2019-TCU-Plenário.
Condutas: 
i)	aprovar ad referendum a APAAS como CER IV, mediante a Resolução (AD) CIB-PI 01/2016, de 20/1/2016, atestando que a readequação da APAAS atendia as exigências feitas pelo CGSPD/MS e, por consequência, as pendências detectadas estavam sanadas, enquanto auditoria realizada pelo Denasus em maio/2017 na Secretaria Municipal de Saúde de Picos-PI e inspeção realizada por equipe mista do TCU e do Denasus em agosto/2018 na APAAS constataram que a Associação não atendia as exigências contidas na Portaria 793/2012-GM/MS e Portaria 835/2012-GM/MS, cumulada com a ausência da necessária aprovação/ratificação pelo colegiado da CIB da citada Resolução; 
ii)	aprovar ad referendum o CRSA como CER IV, mediante a Resolução (AD) CIB-PI 02/2016, de 20/1/2016, cumulada com a ausência da necessária aprovação/ratificação pelo colegiado da CIB da citada Resolução;
iii)	aprovar a APAAS e o CRSA, para fins de contratualização de CER IV, sem sustentação em estudos de demanda local e de viabilidade técnica e jurídica de contratualização de entidades privadas, remuneradas via custeio, em detrimento do fortalecimento da rede pública do SUS, conforme dispositivos constitucionais e legais (p. ex: Portarias GM/MS 793/2012 e 835/2012) , na Lei do SUS (arts. 4º, 24 e 38) e na CF/88 (art. 199) . 
j.8) 	Responsáveis: Srs. Francisco Arlindo dos Santos (CPF: XXX.081.803-XX) e Reginaldo Oliveira de Sousa (CPF: XXX.594.863-XX) e Sra. Karina Lima do Bonfim (CPF: XXX.623.203-XX) , membros da Comissão Especial de Fiscalização do Conselho Municipal de Saúde de Picos-PI. 
Irregularidade: Habilitações da Associação Isac Batista (APAAS) e do Centro de Reabilitação Santa Ana (CRSA) como Centros Especializados em Reabilitação (CER) , do tipo IV, materializadas, respectivamente, nas Portaria 137, de 18/2/2016, e 370/2016, de 13/4/2016, ambos da Secretaria de Atenção à Saúde subordinada ao Ministério da Saúde, com impropriedades de variadas ordens ocorridas durante o processo de habilitação dessas entidades como CER IV, face a inobservância dos aspectos material e formal de habilitação, credenciamento e contratação em CER IV e habilitação de entidades privadas como CER IV, em vez do Hospital Justino Luz, então habilitado como CER II, com vistas a tornar-se um CER III ou mesmo um CER IV, caso cumpridas as condições para tanto, conforme item 9.1.1 e subitens do Acórdão 328/2019-TCU-Plenário;
Condutas: 
i)	emitir o Parecer 01/2015, de 4/3/2015, favorável ao Projeto de Qualificação para CER IV da CRSA, enquanto auditoria realizada pelo Denasus em maio/2017 na Secretaria Municipal de Saúde de Picos-PI e inspeção realizada por equipe mista do TCU e do Denasus em agosto/2018 no CRSA constataram que a Clínica não atendia as exigências contidas na Portaria 793/2012-GM/MS e Portaria 835/2012-GM/MS; 
ii)	omitir-se na avaliação, para fins de qualificação para CER IV do CRSA, com base em estudos de demanda local e de viabilidade técnica e jurídica de contratualização de entidades privadas, remuneradas via custeio, em detrimento do fortalecimento da rede pública do SUS, conforme dispositivos constitucionais e legais (p. ex: Portarias GM/MS 793/2012 e 835/2012) , na Lei do SUS (arts. 4º, 24 e 38) e na CF/88 (art. 199) .
j.9) 	Responsáveis: Sra. Maria Valdete de Lima (CPF XXX.759.223-XX) , Coordenadora da CIR Vale do Guaribas; e Sra. Maria do Socorro de Sousa Moura (CPF XXX.980.753-XX) , Coordenadora Regional de Saúde/Picos-PI.
Irregularidade: Habilitações da Associação Isac Batista (APAAS) e do Centro de Reabilitação Santa Ana (CRSA) como Centros Especializados em Reabilitação (CER) , do tipo IV, materializadas, respectivamente, nas Portaria 137, de 18/2/2016, e 370/2016, de 13/4/2016, ambos da Secretaria de Atenção à Saúde subordinada ao Ministério da Saúde, com impropriedades de variadas ordens ocorridas durante o processo de habilitação dessas entidades como CER IV, face a inobservância dos aspectos material e formal de habilitação, credenciamento e contratação em CER IV e habilitação de entidades privadas como CER IV, em vez do Hospital Justino Luz, então habilitado como CER II, com vistas a tornar-se um CER III ou mesmo um CER IV, caso cumpridas as condições para tanto, conforme item 9.1.1 e subitens do Acórdão 328/2019-TCU-Plenário.
Conduta: Aprovar o CER IV para o CRSA, em 10/12/2015, mediante a Resolução 10/2015 da CIR do Vale do Guaribas-PI, enquanto o Grupo Condutor Estadual da Rede de Cuidados à Pessoa com Deficiência da Secretaria de Saúde do Estado do Piauí havia indeferido o Projeto do CRSA em CER IV em 4/11/2015 por considerar que, tecnicamente, o projeto não seguia as exigências dos instrutivos do MS, e sem sustentação em estudos de demanda local e de viabilidade técnica e jurídica de contratualização de entidades privadas, remuneradas via custeio, em detrimento do fortalecimento da rede pública do SUS, conforme dispositivos constitucionais e legais (p. ex: Portarias GM/MS 793/2012 e 835/2012) , na Lei do SUS (arts. 4º, 24 e 38) e na CF/88 (art. 199) .
j.10) 	Responsáveis: Sra. Ananda Naya Mesquita Barros (CPF XXX.422.593-XX) , Coordenadora do Grupo Condutor Estadual de Cuidados à Saúde da Pessoa com Deficiência e da Coordenação Estadual de Atenção à Saúde da Pessoa com Deficiência (CAPD) e Sra. Martha Amorim Ribeiro Carvalho (CPF XXX.558.623-XX) , Representante do Conselho Estadual de Defesa dos Direitos da Pessoa com Deficiência.
Irregularidade: Habilitações da Associação Isac Batista (APAAS) e do Centro de Reabilitação Santa Ana (CRSA) como Centros Especializados em Reabilitação (CER) , do tipo IV, materializadas, respectivamente, nas Portaria 137, de 18/2/2016, e 370/2016, de 13/4/2016, ambos da Secretaria de Atenção à Saúde subordinada ao Ministério da Saúde, com impropriedades de variadas ordens ocorridas durante o processo de habilitação dessas entidades como CER IV, face a inobservância dos aspectos material e formal de habilitação, credenciamento e contratação em CER IV e habilitação de entidades privadas como CER IV, em vez do Hospital Justino Luz, então habilitado como CER II, com vistas a tornar-se um CER III ou mesmo um CER IV, caso cumpridas as condições para tanto, conforme item 9.1.1 e subitens do Acórdão 328/2019-TCU-Plenário.
Conduta: Aprovar o CRSA como CER IV sem sustentação em estudos de demanda local e de viabilidade técnica e jurídica de contratualização de entidades privadas, remuneradas via custeio, em detrimento do fortalecimento da rede pública do SUS, conforme dispositivos constitucionais e legais (p. ex: Portarias GM/MS 793/2012 e 835/2012) , na Lei do SUS (art. 4º, 24 e 38) e na CF/88 (art. 199) .
j.11) 	Responsável: Sr. José Venâncio de Sousa Filho (CPF XXX.866.613-XX) , Secretário Municipal de Saúde de Picos/PI, durante o período de 1/1/2016 a 4/12/2016.
Irregularidade: Habilitações da Associação Isac Batista (APAAS) e do Centro de Reabilitação Santa Ana (CRSA) como Centros Especializados em Reabilitação (CER) , do tipo IV, materializadas, respectivamente, nas Portaria 137, de 18/2/2016, e 370/2016, de 13/4/2016, ambos da Secretaria de Atenção à Saúde subordinada ao Ministério da Saúde, com impropriedades de variadas ordens ocorridas durante o processo de habilitação dessas entidades como CER IV, face a inobservância dos aspectos material e formal de habilitação, credenciamento e contratação em CER IV e habilitação de entidades privadas como CER IV, em vez do Hospital Justino Luz, então habilitado como CER II, com vistas a tornar-se um CER III ou mesmo um CER IV, caso cumpridas as condições para tanto, conforme item 9.1.1 e subitens do Acórdão 328/2019-TCU-Plenário.
Condutas: 
i)	Solicitar ao Ministério da Saúde a habilitação de Centro Especializado em Reabilitação IV para a APAAS sem que preenchesse os requisitos mínimos previstos nos normativos, pois auditoria realizada pelo Denasus em maio/2017 na Secretaria Municipal de Saúde de Picos-PI e inspeção realizada por equipe mista do TCU e do Denasus em agosto/2018 no CRSA constataram que a Clínica não atendia as exigências contidas na Portaria 793/2012-GM/MS e Portaria 835/2012-GM/MS; e,
ii)	Omitir-se na avaliação, para fins de qualificação para CER IV da APAAS, com base em estudos de demanda local e de viabilidade técnica e jurídica de contratualização de entidades privadas, remuneradas via custeio, em detrimento do fortalecimento da rede pública do SUS, conforme dispositivos constitucionais e legais (p. ex: Portarias GM/MS 793/2012 e 835/2012) , na Lei do SUS (arts. 4º, 24 e 38) e na CF/88 (art. 199) .
Irregularidade: Falhas no controle, avaliação, regulação e auditoria dos serviços e ações de saúde pública contratados e conveniados sob sua gestão, especificamente quanto à manutenção dos requisitos regulamentares para a qualificação da Associação Isac Batista (APAAS) e do Centro de Reabilitação Santa Ana (CRSA) como Centros Especializados em Reabilitação (CER) , do tipo IV, conforme item 9.1.2 e subitens, item 9.2 e subitem 9.6.1.2, todos do Acórdão 328/2019-TCU-Plenário.
Conduta: Omitir-se das atribuições do cargo de Secretário Municipal de Saúde de Picos/PI, por não estruturar o Componente Municipal do Sistema Nacional de Auditoria, em desobediência ao requisito exigido na letra 'p' do artigo 48 do Anexo da NOAS/SUS/01/2001, bem como não exercer as atribuições, competências e responsabilidades atribuídas ao Gestor do SUS pela Portaria SAS/423/2002 e pelas Portarias/GM/MS/ 3.227/2006, revogada pelas PRT nº 2.981/2009, 1.554/2013 e pelas PRC 2 e 6/17, que contribuíram para as deficiências no controle, avaliação, regulação e auditoria dos serviços e ações de saúde pública contratados e conveniados sob sua gestão, especificamente quanto à manutenção dos requisitos regulamentares para a qualificação da Associação Isac Batista (APAAS) e do Centro de Reabilitação Santa Ana (CRSA) como Centros Especializados em Reabilitação (CER) , do tipo IV.
j.12) 	Responsáveis: Sra. Maria do Socorro de Sousa Moura (CPF: XXX.980.753-XX) , e Sr. Waldemar dos Santos Júnior (CPF: XXX.110.463-XX) , ocupantes do cargo de Secretário Municipal de Saúde de Picos/PI, durante os períodos de 2/1/2017 a 12/8/2018 e 13/8/2018 a 28/3/2019, respectivamente.
Irregularidade: Falhas no controle, avaliação, regulação e auditoria dos serviços e ações de saúde pública contratados e conveniados sob sua gestão, especificamente quanto à manutenção dos requisitos regulamentares para a qualificação da Associação Isac Batista (APAAS) e do Centro de Reabilitação Santa Ana (CRSA) como Centros Especializados em Reabilitação (CER) , do tipo IV, conforme item 9.1.2 e subitens, item 9.2 e subitem 9.6.1.2, todos do Acórdão 328/2019-TCU-Plenário.
Conduta: Omitir-se das atribuições do cargo de Secretário Municipal de Saúde de Picos/PI, por não estruturar o Componente Municipal do Sistema Nacional de Auditoria, em desobediência ao requisito exigido na letra 'p' do artigo 48 do Anexo da NOAS/SUS/01/2001, bem como não exercer as atribuições, competências e responsabilidades atribuídas ao Gestor do SUS pela Portaria SAS/423/2002 e pelas Portarias/GM/MS/ 3.227/2006, revogada pelas PRT nº 2.981/2009, 1.554/2013 e pelas PRC 2 e 6/17, que contribuíram para as deficiências no controle, avaliação, regulação e auditoria dos serviços e ações de saúde pública contratados e conveniados sob sua gestão, especificamente quanto à manutenção dos requisitos regulamentares para a qualificação da Associação Isac Batista (APAAS) e do Centro de Reabilitação Santa Ana (CRSA) como Centros Especializados em Reabilitação (CER) , do tipo IV.
j.13)	Responsável: Sra. Luane Carvalho Costa (XXX.880.261-XX) , analista técnico da CGSPD/DAPES/MS.
Irregularidade: Falhas no controle, avaliação, regulação e auditoria dos serviços e ações de saúde pública contratados e conveniados sob sua gestão, especificamente quanto à manutenção dos requisitos regulamentares para a qualificação da Associação Isac Batista (APAAS) e do Centro de Reabilitação Santa Ana (CRSA) como Centros Especializados em Reabilitação (CER) , do tipo IV, conforme item 9.1.2 e subitens, item 9.2 e subitem 9.6.1.2, todos do Acórdão 328/2019-TCU-Plenário.
Conduta: Omitir-se em sugerir aos superiores a deliberação sobre a descontinuidade dos serviços em CER IV (APAAS e CRSA) , face as irregularidades constatadas após reiteradas visitas técnicas in loco, conforme "Pareceres de Diligência", de 30/1/2017, de 2/3/2017 e de 9/3/2018, em desobediência às Portarias GM/MS 793/2012, 835/2012 e 2.567/2016.
j.14) 	Responsáveis: Sra. Odília Brígido de Sousa (CPF:  XXX.799.836-XX) , Coordenadora Geral da CGSPD e Sra. Thereza de Lamare Franco Neto (CPF XXX.674.897-XX) , Diretora do DAPES/SAS/MS.
Irregularidade: Falhas no controle, avaliação, regulação e auditoria dos serviços e ações de saúde pública contratados e conveniados sob sua gestão, especificamente quanto à manutenção dos requisitos regulamentares para a qualificação da Associação Isac Batista (APAAS) e do Centro de Reabilitação Santa Ana (CRSA) como Centros Especializados em Reabilitação (CER) , do tipo IV, conforme item 9.1.2 e subitens, item 9.2 e subitem 9.6.1.2, todos do Acórdão 328/2019-TCU-Plenário.
Conduta: Omitir-se em deliberar sobre a descontinuidade dos serviços em CER IV (APAAS e CRSA) , face às irregularidades constatadas após reiteradas visitas técnicas in loco, conforme Ofícios 571/DAPES/SAS/MS, de 21/9/2016, Ofício 497/DAPES/SAS/MS, de 21/9/2016, Ofício 668-2016/DAPES/SAS/MS, de 4/10/2016, Relatório de Visita Técnica 001/2016, de 6/10/2016, "Pareceres de Diligência", de 30/1/2017, de 2/3/2017 e de 9/3/2018, Nota Técnica 27-SEI/2017-CGSPD/DAPES/SAS/MS, de 26/7/2017, e Ofício 393/2018/CGSPD/DAPES/SAS/MS, de 1/10/20, em desobediência às  Portarias GM/MS 793/2012, 835/2012, e 2.567/2016.
l)	encaminhar cópia desta instrução aos responsáveis a fim de subsidiar suas manifestações.
21.	O Diretor aquiesceu ao referido encaminhamento, mas fez os seguintes ajustes na proposta trazida pelo auditor:
a) 	conhecer da presente representação, satisfeitos os requisitos de admissibilidade previstos nos arts. 235 e 237, inciso III, do Regimento Interno deste Tribunal e no art. 103, § 1º, da Resolução - TCU 259/2014, para, no mérito, considerá-la procedente; 
b) 	confirmar, no mérito, o conteúdo da medida cautelar contida no Acórdão 1688/2019-TCU-Plenário, tornando-a definitiva, com relação à interrupção de repasse dos recursos, sob a modalidade de custeio, pertinentes à habilitação da Associação Isac Batista (APAAS) , e liberação de repasse dos recursos, sob a modalidade de custeio, pertinentes à habilitação do Centro de Reabilitação Santa Ana (CRSA) ;
c) 	determinar à Coordenação Geral de Saúde da Pessoa com Deficiência do Ministério da Saúde, responsável pelo monitoramento e avaliação da Rede de Cuidados à Saúde da Pessoa com Deficiência, com fundamento no inciso I do art. 4º da Resolução-TCU 315, de 2020, para que, no prazo de 30 dias a contar da ciência da comunicação, conclua a adoção da seguintes medidas: 
c.1) 	avalie a atual situação da APAAS em relação ao saneamento das inconsistências constantes da Nota Técnica 205/2019-CGSPD/DAET/SAES/MS, de 11/7/2019, considerando a possível paralisação de suas atividades, bem como as afirmações feitas pelo CRSA em relação ao critério usado para análise do atendimento dos quantitativos mínimos de usuários por modalidade de reabilitação para as duas entidades e as possíveis disparidades entre os dados contidos no relatório enviado pela APAAS ao Ministério da Saúde (relação nominal de pacientes atendidos de 1/1 a 29/7/2019, peça 247, p. 37) e os na Nota Técnica 205/2019-CGSPD/DAET/SAES/MS (quantidades de pacientes em atendimento no período de janeiro a maio/2019, peça 245, p. 7) , em observância aos arts. 7º e 16, inciso XVII, da Lei 8.080/1990; 
c.2) 	avalie a atual situação da CRSA em relação ao saneamento das inconsistências constantes da Nota Técnica 205/2019-CGSPD/DAET/SAES/MS, de 11/7/2019, analisando a possível utilização de critérios distintos usados para análise do atendimento dos quantitativos mínimos de usuários por modalidade de reabilitação para o CRSA e para a APAAS, em observância aos arts. 7º e 16, inciso XVII, da Lei 8.080/1990; 
c.3)	promova, caso necessário, a partir das avaliações acima determinadas, a requalificação/reenquadramento da APAAS e do CRSA para a categoria condizente com a prestação de serviço que é efetivamente entregue/prestada à população como Centro Especializado em Reabilitação, em observância aos arts. 7º e 16, inciso XVII, da Lei 8.080/1990; 
c.4) 	avalie se a SMS-Picos/PI está cumprindo os prazos estabelecidos no cronograma do Plano de Ação e Intervenção do Município de Picos encaminhado pela SMS-Picos/PI ao Ministério da Saúde em atendimento à Nota Técnica 205/2019-CGSPD/DAET/SAES/MS (peça 248) e se referido plano colaborou para a resolução das inconsistências apresentadas para regulação de pacientes, gestão, controle e fiscalização dos CER IV, bem como das pendências apresentadas pelos serviços de reabilitação, em observância aos arts. 7º e 16, inciso XVII, da Lei 8.080/1990;
d) 	determinar à Secretaria-Executiva do Ministério da Saúde, com fundamento no inciso I do art. 4º da Resolução-TCU 315, de 2020, que, no prazo de 60 dias a contar da ciência da comunicação: 
d.1) 	reanalise e reavalie a sistemática de pagamento por custeio para Serviços privados que pleiteiem a habilitação, o credenciamento e a contratação como Centro Especializado em Reabilitação (CER) , em observância ao art. 16, inciso XVII, da Lei 8080/1990; 
d.2) 	readeque o Sistema de Informações Ambulatoriais do SUS (SIA/SUS) para que a produção relativa aos atendimentos de pacientes por mês dos Serviços qualificados como CER seja apresentada de forma a demonstrar os quantitativos gerais (isto é, quantos pacientes foram atendidos no mês) e específicos (isto é, em cada modalidade de reabilitação, quantos pacientes foram atendidos no mês) , em consonância com o critério de exigência determinado pelo item 4.51. dos Instrutivos de Reabilitação, e não apenas os procedimentos realizados, em observância ao art. 16, inciso XVII, da Lei 8080/1990;
e) 	nos termos do art. 8º da Resolução-TCU 315, de 2020, fazer constar, na ata da sessão em que estes autos forem apreciados, comunicação do relator ao colegiado no sentido de:
e.1) 	determinar à SecexSaúde que realize o monitoramento das deliberações contidas neste Acórdão, nos termos do art. 243 do RI/TCU;
e.2) 	encaminhar os autos ao Procurador-Chefe da Procuradoria da República no estado do Piauí a fim de que aquele Parquet possa adotar as providências que entender oportunas e convenientes quanto às potenciais irregularidades cometidas na acumulação de cargos da senhora Patrícia Maria Santos Batista;
e.3) 	enviar cópia integral dos autos ao Ministério da Saúde, para que aquele órgão ministerial exerça sua função fiscalizatória primária quanto aos indícios de irregularidades apontados neste processo;
e.4) 	encaminhar cópia dos autos ao Tribunal de Contas do Estado do Piauí para que aquela Corte de Contas possa adotar as providências que entender oportunas e convenientes quanto à habilitação de duas entidades privadas como Centro Especializado em Reabilitação (CER IV) no município de Picos/PI em detrimento da habilitação do Hospital Regional Justino Luz (CNPJ 06.553.564/0102-81, CNES 4009622) ;
e.5) 	enviar comunicação à Secretaria Executiva do Ministério da Saúde acerca das seguintes constatações contidas no Relatório de Auditoria 17.567 realizado na Secretaria Municipal de Saúde de Picos/PI pelo Denasus para as providências que entenderem cabíveis: falhas na instituição e estruturação do Componente Municipal do Sistema Nacional de Auditoria do SUS - Constatações 487053; 487102; 487104 e 495329; falhas de controle na liquidação regular de despesas - Constatações 487105; 487106; 487107; 487110; 487111; 487112; 493174; 493175) ; falhas em relação à construção da UPA e armazenamento de seus equipamentos - Constatações 494514; 494517; 494518; 494519; execução irregular de despesas -Constatações 496981; 496982; 496983; omissão de prestação de serviços odontológicos -Constatação 487182; falhas na regulação do SUS quanto a oferta de serviços de saúde - Constatações 495159; 495310; e contratação sem atendimentos a requisito previsto em lei - Constatação 493176."
22.	O Secretário da SecexSaúde anuiu ao aludido encaminhamento.
	É o relatório.

Geanclécio dos Anjos Silva (8693/OAB-PI) e outros, representando Cleydiana Bezerra Carvalho (Centro de Reabilitação Santa Ana); Andreya Lorena Santos Macedo (5630/OAB-PI) e outros, representando Associação Piauiense de Atenção e Assistência em Saúde; e Fellipe Roney de Carvalho Alencar (OAB/PI 8.824) e outros representando o Município de Picos.

Não atuou.

REPRESENTAÇÃO ORIUNDA DO DENASUS. SUPOSTAS IRREGULARIDADES PRATICADAS POR GESTORES DO SUS E DO MUNICÍPIO DE PICOS/PI AO QUALIFICAREM ENTIDADES PRIVADAS COMO CENTROS ESPECIALIZADOS DE REABILITAÇÃO - CER, DO TIPO IV, NO ALUDIDO MUNICÍPIO. SUPOSTA AUSÊNCIA DE DEMANDA PARA A PRESTAÇÃO DOS SERVIÇOS NA FORMA ESPECIFICADA. DEFICIENTE FISCALIZAÇÃO E CONTROLE DA PRESTAÇÃO DOS SERVIÇOS. DANO AO ERÁRIO. OITIVAS PRÉVIAS. CONHECIMENTO E PROCEDÊNCIA DA REPRESENTAÇÃO. DETERMINAÇÕES AO MINISTÉRIO DA SAÚDE. FIXAÇÃO DE PRAZO ADICIONAL PARA QUE O CRSA COMPROVE O ATENDIMENTO DOS CRITÉRIOS DE OPERAÇÃO COMO CER IV. DESABILITAÇÃO DA APAAS. INSTAURAÇÃO DE PROCESSO APARTADO DE TOMADA DE CONTAS ESPECIAL. AUDIÊNCIA.

REPRESENTAÇÃO (REPR)

Secretaria de Controle Externo da Saúde (SecexSaúde).

Cuidam os autos de representação originária do Departamento Nacional de Auditoria do SUS no Estado do Piauí (Denasus-PI) , dando conta de supostas irregularidades praticadas por gestores do SUS e do Município de Picos/PI ao qualificarem as entidades denominadas Associação Piauiense de Atenção e Assistência em Saúde (APAAS) e Cleydiana Bezerra Carvalho, como Centros Especializados de Reabilitação - CER, do tipo IV, no aludido município.
2.	Cabe destacar que as referidas entidades possuem como nomes-fantasia, registrados no sistema da Receita Federal, as designações Associação Isac Batista (APAAS) e Centro de Reabilitação Santa Ana (CRSA) , respectivamente, as quais serão adotadas neste voto a título de uniformização.
3.	Após a realização de inspeção, a então denominada Secretaria de Controle Externo no Estado do Piauí (Secex/PI) verificou a ocorrência de várias irregularidades no processo de habilitação e na operação das aludidas entidades como Centros Especializados em Reabilitação (CER) , do tipo IV.
4.	Conforme descrito no relatório que subsidiou o Acórdão 328/2019-TCU-Plenário, a unidade técnica constatou que não foram atendidos os aspectos material e formal de habilitação, credenciamento e contratação das referidas instituições como CER IV, especificamente quanto à exigência de comprovação da existência de demanda para a implantação dos serviços, nos termos estabelecidos nas normas do Ministério da Saúde.
5.	A Secex/PI identificou, ainda, uma série de desconformidades na prestação dos serviços da APAAS e do CRSA, na condição de CER IV, a exemplo da ausência de registro das informações pertinentes à produção mensal, incongruências na relação nominal de pacientes desligados e existência das distorções nas evoluções disponibilizadas.
6.	Diante desse quadro, o Tribunal decidiu, por meio do Acórdão 328/2019-TCU-Plenário, realizar o contraditório da Secretaria de Atenção à Saúde do Ministério da Saúde, da Secretaria Municipal de Saúde de Picos/PI (SMS/Picos) , da APAAS e do CRSA, para que se manifestassem sobre as seguintes irregularidades consignadas nos itens 9.1 e 9.2 do decisum:
"9.1. com fulcro no art. 250, inciso V, do Regimento Interno do TCU, promover a oitiva da Secretaria de Atenção à Saúde, integrante da estrutura do Ministério da Saúde, ou do órgão que a tenha sucedido, da Secretaria Municipal de Saúde de Picos/PI, da Associação Piauiense de Atenção e Assistência em Saúde - APAAS e de Cleydiana Bezerra Carvalho, pessoa jurídica, para que se manifestem sobre os seguintes fatos:
9.1.1 impropriedades de variadas ordens ocorridas durante o processo de habilitação da Associação Isac Batista (APAAS) e do Centro de Reabilitação Santa Ana (CRSA) como Centros Especializados em Reabilitação (CER) , do tipo IV, materializada na Portaria 137, de 18 de fevereiro de 2016, do Ministério da Saúde, a saber: 
9.1.1.1. inobservância dos aspectos material e formal de habilitação, credenciamento e contratação em CER IV, especificamente quanto à comprovação da existência de demanda para a implantação dos serviços; dos quantitativos de profissionais de saúde e/ou do cumprimento da carga horária semanal por tais profissionais; e
 9.1.1.2. habilitação de entidades privadas como CER IV, em vez do Hospital Justino Luz, então habilitado como CER II, com vistas a tornar-se um CER III ou mesmo um CER IV, caso cumpridas as condições para tanto, o que implica violação à contratualização apenas complementar da saúde privada em detrimento da saúde pública e de seu fortalecimento, nos termos dos arts. 3º da Portaria/MS/GM 2.567, de 25 de novembro de 2016, do Ministério da Saúde, e 199, § 1º, da Constituição; 
9.1.2. desconformidades na prestação dos serviços da Associação Isac Batista e do Centro de Reabilitação Santa Ana, na condição de Centros Especializados em Reabilitação (CER) , do tipo IV, a saber: 
9.1.2.1. ausência de registro das informações pertinentes à produção mensal do serviço no Sistema de Informações Ambulatoriais do SUS (SIA/SUS) ; 
9.1.2.2. descumprimento do número mínimo de atendimento de pacientes/mês a que estão obrigadas as entidades credenciadas como CER IV, estabelecido nos Instrutivos de Reabilitação Auditiva, Física, Intelectual e Visual, conforme o art. 8º, da Portaria 835, de 25 de abril de 2012, do Ministério da Saúde;
9.1.2.3. no caso específico da Associação Isac Batista (APAAS) : 
a) 	incongruências na relação nominal dos 58 pacientes desligados por desistências/faltas/altas no ano de 2018 apresentada pela APAAS; 
b) 	existência das seguintes distorções nas evoluções disponibilizadas pela entidade, referentes aos dados registrados no SIA-SUS: i) evolução idêntica para mais de um paciente; ii) ausência de evolução, o que impede a comprovação de que eles foram submetidos à reabilitação, para fins de custeio pelo SUS, nos termos do art. 1070, inciso I, letra "a", da Portaria de Consolidação n° 6, de 28/9/2017, do Ministério da Saúde; e iii) relação nominal de pacientes desligados por desistências/faltas/altas no ano de 2018, sem data; 
c) 	atendimento de pacientes não registrados na Base de Dados do SIA-SUS ("enxertados") no período avaliado, isto é, meses de abril, maio e junho de 2018; e
d)  existência das seguintes distorções nas evoluções disponibilizadas pela entidade, referentes aos pacientes "enxertados": i) evolução idêntica para mais de um paciente; ii) ausência de evolução de pacientes, o que impede a comprovação de que eles foram submetidos à reabilitação, para fins de custeio pelo SUS, nos termos do art. 1070, inciso I, letra "a", da Portaria de Consolidação n° 6, de 28/09/2017, do Ministério da Saúde; iii) evolução sem registro de reabilitação; iv) pacientes desligados por desistências/faltas/altas no ano de 2018, sem data, conforme relação nominal fornecida pela APAAS; e v) realização apenas de procedimento de fisioterapia;
9.1.2.4. no caso específico do Centro de Reabilitação Santa Ana (CRSA) :
a) 	atendimento de pacientes não registrados na Base de Dados do SIA-SUS ("enxertados") no período avaliado, isto é, meses de abril, maio e junho de 2018; e
b) 	ausência de evolução de pacientes, o que impede a comprovação de que eles foram submetidos à reabilitação, para fins de custeio pelo SUS, nos termos do art. 1070, inciso I, letra "a", da Portaria de Consolidação n° 6, de 28/09/2017, do Ministério da Saúde;
9.2. com fulcro no art. 250, inciso V, do Regimento Interno, promover a oitiva da Secretaria Municipal de Saúde de Picos/PI, para que se manifeste sobre o não exercício das atribuições, responsabilidades e competências definidas na legislação do SUS com relação ao controle, avaliação, regulação e auditoria dos serviços e ações de saúde pública contratados e conveniados sob sua gestão, especificamente quanto à manutenção dos requisitos regulamentares para a qualificação da Associação Isac Batista (APAAS) e do Centro de Reabilitação Santa Ana (CRSA) como Centros Especializados em Reabilitação (CER) , do tipo IV, conforme as circunstâncias de fato levantadas pela Sec-PI;"
7.	O objetivo destas medidas processuais foi possibilitar a decisão de mérito do presente feito, no que se refere ao controle corretivo do processo administrativo de habilitação da APAAS e do CRSA como CER IV.
8.	Na ocasião, esta Corte de Contas entendeu, na linha do voto por mim proferido, que estavam presentes os pressupostos para a concessão de medida cautelar, motivo pelo qual determinou a suspensão do repasse dos recursos, sob a modalidade de custeio, pertinentes à habilitação das referidas instituições como CER IV, até que as inconsistências levantadas inicialmente pelo Denasus fossem esclarecidas e/ou corrigidas.
9.	Irresignados com a medida cautelar, a APAAS e o Município de Picos/PI ingressaram com agravos, os quais foram conhecidos e desprovidos, nos termos do Acórdão 698/2019-TCU-Plenário.
10.	Na sequência, o CRSA, a APAAS e a Secretaria de Atenção Especializada à Saúde (SAES/MS) apresentaram os elementos acostados às peças 150 a 161, 162 a 184 e 188, em resposta às oitivas que lhe foram direcionadas em função do Acórdão 328/2019-TCU-Plenário.
11.	A SecexSaúde, que assumiu a responsabilidade pela condução do feito, analisou os argumentos e informações apresentados quanto à presença ou não dos pressupostos para a manutenção da medida cautelar.
12.	Com base nos elementos acostados, a unidade técnica verificou que o Centro de Reabilitação Santa Ana (CSRA) atendia as 4 modalidades de reabilitação e cumpria os demais critérios mínimos preconizados pelo Instrutivo de Reabilitação, à exceção da quantidade de usuários atendidos na modalidade de reabilitação visual.
13.	Quanto à APAAS, a SecexSaúde constatou que a entidade não segregava, para fins de registro, as modalidades de reabilitação oferecidas, o que impossibilitava a verificação do cumprimento dos quantitativos mínimos de atendimentos a serem realizados em cada modalidade. 
14.	Ademais, a unidade técnica destacou que o processo de habilitação da APAAS estava eivado de vícios, uma vez que a Sra. Patrícia Maria Santos Batista, que acumulava funções de Diretora de Controle, Avaliação, Regulação e Auditoria da Secretaria de Estado de Saúde do Piauí e de Coordenadora da Comissão Intergestores Bipartite daquele estado, seria também dirigente da APAAS, o que configurava uma situação potencialmente ensejadora de conflito de interesses.
15.	Diante desse quadro, o Tribunal decidiu, por meio do Acórdão 1688/2019-TCU-Plenário:
"9.1. 	com fulcro no art. 246, § 5º, do Regimento Interno, revogar a medida cautelar de que trata o subitem 9.3 do Acórdão 328/2019-TCU-Plenário, unicamente com relação ao repasse dos recursos, sob a modalidade de custeio, pertinentes à habilitação do CRSA como CER IV, mantendo-se o provimento cautelar com relação à APAAS;
9.2. 	dar ciência desta deliberação aos interessados, ao Ministério da Saúde, à Prefeitura Municipal de Picos/PI, ao Departamento Nacional de Auditoria do SUS no Estado do Piauí (Denasus-PI) , ao Tribunal de Contas do Estado do Piauí e aos Ministérios Públicos Federal e do Estado do Piauí, alertando-os quanto ao caráter preliminar do presente processo;
9.3. 	determinar à SecexSaúde que se manifeste sobre o mérito do processo, a saber, a procedência ou não da representação e, se for o caso, a fixação de prazo para a requalificação/reenquadramento das entidades para a categoria condizente com a prestação de serviço que é efetivamente entregue/prestada à população, conforme originalmente proposto pela Secex/PI, ou para adoção de outra medida no âmbito do controle corretivo de atos, dando prioridade à instrução do feito, nos termos indicados no Acórdão 698/2019-TCU-Plenário.".
16.	Na sequência, a APAAS trouxe novas informações e argumentos no sentido de desconstituir as irregularidades apontadas pelo Denasus-PI no seu processo de qualificação e na sua operação como CER IV (peças 216 a 229) . 
17.	Cabe ressaltar, ainda, que a representante legal da entidade manifestou interesse em realizar sustentação oral na sessão de julgamento do feito, bem como requereu que fosse intimada da inclusão do processo em pauta, com vistas à realização dessa prerrogativa processual (peça 234) .
18.	A Diretoria de Integridade do Ministério da Saúde juntou uma série de documentos produzidos pelo órgão, na fiscalização do funcionamento dos centros de reabilitação, entre junho de 2019 e janeiro de 2020 (peças 239 a 259) . Por fim, o CRSA trouxe os elementos adicionais de defesa acostados nas peças 263 a 265.
19.	Nesse contexto, a SecexSaúde elaborou duas instruções. 
20.	A primeira identificando os agentes públicos das Secretarias Municipal de Saúde de Picos/PI e Estadual de Saúde do Piauí e do Ministério da Saúde responsáveis pelas supostas irregularidades no processo de habilitação e na operação das aludidas entidades como CER IV (peças 266 a 268) .
21.	A segunda analisando as respostas das oitivas determinadas pelo Acórdão 328/2019-TCU-Plenário, com o fito de concluir a análise de mérito do controle corretivo dos atos praticados no âmbito da Secretaria de Atenção à Saúde do Ministério da Saúde (SAES/MS) , no processo de habilitação da APAAS e do CRSA como CER IV e as desconformidades na prestação dos serviços (peças 270 a 272) . 
22.	Dessa forma, a unidade técnica analisou o conjunto de elementos juntados aos autos e propôs a confirmação da medida cautelar expedida no Acórdão 1688/2019-TCU-Plenário, tornando-a definitiva, com relação à interrupção de repasse dos recursos, sob a modalidade de custeio, pertinentes à habilitação da APAAS como CER IV, e a liberação de repasse dos recursos, sob a modalidade de custeio, pertinentes à habilitação do CRSA como CER IV.
23.	Ademais, alvitrou a expedição das seguintes determinações:
23.1.	À Coordenação Geral de Saúde da Pessoa com Deficiência do Ministério da Saúde (CGSPD) para que avaliasse:
a)	o eventual saneamento das inconsistências constantes da Nota Técnica 205/2019-CGSPD/DAET/SAES/MS, de 11/7/2019, relativas à atuação da APAAS e da CRSA, promovendo, se fosse o caso, a requalificação/reenquadramento das entidades para a categoria condizente com a prestação de serviço efetivamente entregue à população.
b) 	o cumprimento pela SMS-Picos/PI dos prazos estabelecidos no cronograma do Plano de Ação e Intervenção do Município de Picos, em atendimento à Nota Técnica 205/2019-CGSPD/DAET/SAES/MS; e
c)	a necessidade de manutenção de dois CER IV no Município de Picos/PI sobretudo no que concerne às modalidades de reabilitação auditiva e visual, à luz de comparação com municípios semelhantes, bem como da capacidade de controle e avaliação até aqui demonstrada pela SMS-Picos/PI;
23.2.	À Secretaria-Executiva do Ministério da Saúde para que: 
a) 	reanalisasse e reavaliasse a sistemática de pagamento por custeio para Serviços privados que pleiteiem a habilitação, o credenciamento e a contratação como Centro Especializado em Reabilitação (CER) ;
b)	corrigisse o Sistema de Informações Ambulatoriais do SUS (SIA/SUS) para que a produção relativa aos atendimentos de pacientes por mês dos serviços qualificados como CER seja apresentada de forma a demonstrar os quantitativos gerais (isto é, quantos pacientes foram atendidos no mês) e específicos (isto é, em cada modalidade de reabilitação, quantos pacientes foram atendidos no mês) , em consonância com o critério de exigência determinado pelo item 4.51 dos Instrutivos de Reabilitação, e não apenas os procedimentos realizados.
24.	A SecexSaúde propôs, ainda, o encaminhamento dos autos ao Procurador-Chefe da Procuradoria da República no Estado do Piauí, ao Ministério da Saúde e ao Tribunal de Contas do Estado do Piauí.
25.	Por fim, a unidade técnica alvitrou a efetivação da audiência de vários responsáveis identificados em sua instrução anterior, dando seguimento ao controle subjetivo.
26.	Feito esse necessário resumo, passo a decidir.
II - Do controle corretivo dos atos de habilitação das entidades como Centros Especializados de Reabilitação - CER, do tipo IV
27.	Conforme já exposto, o presente feito se originou de auditoria realizada pelo Denasus-PI, que constatou indícios de irregularidades na habilitação, credenciamento e contratação da APAAS e do CRSA como CER IV, especificamente quanto à exigência de comprovação da existência de demanda para a implantação dos serviços.
28.	Tal situação foi retratada na Nota Técnica emitida em face da Auditoria 17567/2017 do Denasus (peça 2, p. 1-6) , cujas conclusões foram resumidas da seguinte forma pela Sec-PI:
"- o município de Picos, com uma população de 76.749 habitantes e com 42 municípios referenciados, que elevam a população total para 352.342 habitantes, foi contemplado com a habilitação de 2 (dois) CER IV, enquanto que Teresina, Capital do Estado, com uma população de 847.430 habitantes e que funciona como referência para as demais regiões do Estado, exceto Picos, não possui nenhum Centro Especializado de Reabilitação - CER IV, sendo que o SUS em Teresina serve como referência para uma população estimada em 2.858.838 habitantes, excluída a população da região de Picos (peça 2, p. 3) ;
	- tal fato leva ao convencimento quanto à "falta de zelo" por parte das diversas Instâncias de Gestão do SUS (Secretaria de Estado da Saúde, Secretaria Municipal de Saúde de Picos, Comissão Intergestores Bipartite - CIB, Comissão Intergestores Regional - CIR, Conselho Municipal de Saúde, etc.) , em não considerar entre os objetivos e critérios utilizados quando da condução dos procedimentos que subsidiaram o processo de habilitação/credenciamento/contratação dos referidos Centros Especializados de Reabilitação a existência de demanda (usuários/pacientes) com necessidade de reabilitação na região de Picos (peça 2, p. 3) ;
	- documentos comprobatórios da qualificação da APAAS como CER IV contrariam a realidade encontrada pela Equipe de Auditoria na cidade de Picos e, outrossim, contrariam a própria produção/faturamento dos CER IV, registrada no Sistema de Informações Ambulatoriais do SIA/SUS (peça 2, p. 3) ;
	(...) 
	- esses números deixam estreme de dúvidas que os integrantes das diversas Instâncias de Gestão do SUS não consideraram como relevante a necessidade da existência de DEMANDA (usuários/pacientes) que justificasse a aprovação da habilitação/contratação de 2 (dois) CER IV para Picos, ou seja, por outras palavras, os integrantes das diversas Instâncias de Gestão do SUS levaram em consideração apenas, e exclusivamente, os interesses dos proprietários dos 2 (dois) Estabelecimentos de Saúde (peça 2, p. 4) ;"  (grifos acrescidos) .
29.	A unidade técnica confirmou, in loco, a falta de demanda dos serviços, ao verificar que, entre fevereiro de 2016 e junho de 2018, as aludidas entidades não tinham atendido a quantidade mínima de pacientes a que estavam obrigadas, conforme o item 4.5.1 dos Instrutivos de Reabilitação Auditiva, Física, Intelectual e Visual:
"4.5 Quantitativo de pacientes/mês atendidos: 
4.5.1 A média do número de usuários atendidos deve considerar o estabelecido para cada modalidade de reabilitação, a saber: 
- Reabilitação Auditiva: mínimo de 150 usuários/mês. 
- Reabilitação Física: mínimo de 200 usuários/mês. 
- Reabilitação Intelectual: mínimo de 200 usuários/mês. 
- Reabilitação Visual: mínimo de 150 usuários/mês."
30.	Os resultados do levantamento realizados estão reunidos na tabela a seguir, extraída da instrução preliminar da Secex/PI:
	ANO
	2016
			2017
			2018
		
	MÊS 
	CRSA
	APAAS
	TOTAL
	CRSA
	APAAS
	TOTAL
	CRSA
	APAAS
	TOTAL

	Janeiro
	236
	14
	250
	391
	305
	696
	422
	325
	747

	Fevereiro
	245
	28
	273
	417
	13
	430
	426
	0
	426

	Março
	255
	0
	255
	428
	15
	443
	427
	348
	775

	Abril
	0
	0
	0
	423
	10
	433
	427
	342
	769

	Maio
	271
	159
	430
	461
	0
	461
	421
	375
	796

	Junho
	314
	338
	652
	484
	24
	508
	442
	314
	756

	Julho
	354
	273
	627
	449
	0
	449
			
	Agosto
	393
	0
	393
	461
	1
	462
			
	Setembro
	407
	370
	777
	454
	347
	801
			
	Outubro
	391
	429
	820
	455
	350
	805
			
	Novembro
	393
	330
	723
	471
	359
	830
			
	Dezembro
	375
	299
	674
	421
	1
	422
			
	TOTAL
	3.634
	2.240
	5.874
	5.315
	1.425
	6.740
	2.562
	1.704
	4.266

Fonte: Relatórios extraídos, em 23/08/2018, do Sistema DATASUS/SAI/SUS
31.	Consoante o art. 8°, inciso I, da Portaria GM/MS 835, de 25 de abril de 2012, o repasse do incentivo financeiro de custeio para o CER é condicionado ao cumprimento de vários requisitos, dentre os quais sobressai a "condução da atenção aos usuários conforme diretrizes estabelecidas por instrutivos a serem disponibilizadas no sítio eletrônico http://www.saude.gov.br/sas", nos termos da alínea "b".
32.	Dessa forma, caberia às instâncias responsáveis da SMS/Picos e da SAES/MS a saber, a Coordenação Geral de Saúde da Pessoa com Deficiência (CGSPD) , exercerem suas funções de controle e monitoramento da operação das unidades integrantes da Rede de Cuidados à Pessoa com Deficiência no âmbito do Sistema Único de Saúde, e, no contexto de comprovada falta de demanda, descontinuarem a habilitação das entidades como CER IV.
33.	Tais deveres e as consequências deles decorrentes estão expressas no seguinte trecho dos Instrutivos de Reabilitação Auditiva, Física, Intelectual e Visual (peça 12, p. 61) :
"Uma vez habilitados como CER IV pelo Ministério da Saúde, os Serviços deverão registrar suas produções, haja vista que a Coordenação Geral de Saúde da Pessoa com Deficiência (CGSPD) fará o monitoramento desta produção e, caso sejam observadas irregularidades na prestação dos cuidados, o Gestor local responsável pela gestão dos Serviços será advertido, cabendo à CGSPD, ao final, a análise sobre a continuidade ou não da habilitação do Serviço (peça 12, p. 62) "
34.	A competência fiscalizatória do CGSPD e a possibilidade de descontinuidade por irregularidades na operação também constaram das portarias que habilitaram a APAAS e o CRSA como CER IV:
"Portaria 137, de 18 de fevereiro de 2016
Art. 2° Fica determinado que a habilitação listada será monitorada e caso apresente irregularidades na prestação dos serviços, a mesma será advertida, ficando a cargo da Coordenação Geral de Saúde da Pessoa com Deficiência (CGSPD/DAPES/SAS/MS) a análise sobre a continuidade ou não da habilitação.
Portaria 370, de 13 de abril de 2016
Art. 2º A habilitação será monitorada, e caso apresente irregularidades na prestação dos serviços, a mesma será advertida, ficando a cargo da Coordenação Geral de Saúde da Pessoa com Deficiência (CGSPD/DAPES/SAS/MS) a análise sobre a continuidade ou não da habilitação."
35.	A importância desse monitoramento decorre do fato de as entidades credenciadas receberem recursos mensais fixos a título de custeio, no montante de R$ 345.000,00, de forma que elas são remuneradas independentemente da produção. Nesse cenário, o não atendimento da demanda mínima preconizada pelas normas de regência acarretam, além do não atingimento das finalidades do programa, um quadro de evidente desperdício dos recursos e enriquecimento sem causa das associações.
35.	A propósito do assunto, a então denominada Secex/PI realizou, na etapa preliminar do processo (peça 111) , o levantamento desse desperdício de valores entre fevereiro de 2016 e junho de 2018, tendo logrado encontrar prejuízos da ordem de R$ 7.365.750,00 e R$ 4.002.985,71, em valores históricos, relacionados à operação irregular da APAAS e do CRSA
36.	Tal fato motivou a proposta de instauração de tomada de contas especial, assunto que será retomado no capítulo III deste voto, em cumprimento ao deliberado no Acórdão 328/2019-TCU-Plenário, que remeteu o exame da matéria à etapa de apreciação do mérito desta representação.
37.	Pois bem, todo esse conjunto fático foi submetido ao contraditório dos interessados, que defenderam a existência de demanda para o funcionamento das entidades como CER-IV, considerando a macrorregião do Semiárido, que engloba ainda os territórios do Vale do Sambito e do Vale do Canindé, reunindo 70 municípios, somando uma população de 582.501 habitantes.
38.	O CRSA trouxe informações mais atualizadas sobre a quantidade de pacientes atendida, total e por modalidade, entre setembro de 2018 e fevereiro de 2019, as quais revelaram o não cumprimento da quantidade mínima apenas para a reabilitação visual. Quanto às demais, aduziu que elas " (...) possuem número de pacientes em excesso, o que comprova inexistência de prejuízos ao erário público". 
39.	A entidade justificou não atendimento do número mínimo de pacientes para a reabilitação visual pelo fato de esse tipo de serviço ser novo na região, diferentemente da reabilitação física e intelectual, e haver entrave na entrada de pacientes durante a regulação ocorrida na SMS/Picos (indicou que isso também ocorre na reabilitação auditiva) . 
40.	Quanto a esse último aspecto, o CRSA listou os motivos por trás de sua ocorrência (peça 161, p. 16-17) :
"Primeiro por que não foi realizado pela Secretaria Municipal de Saúde de Picos um trabalho de divulgação e conscientização direcionado a população e aos gestores dos municípios do Vales do Guaribas, Sarnbito e Canidé. 
Segundo por que vários município do Vales do Guaribas, Sambito e Canidé se queixam de que não lhe foram fornecidas senhas para agendamentos no sistema da regulação. A Secretaria Municipal de Saúde de Picos informou que os problemas se deu (sic) em decorrência de falhas no sistema, porém está em processo de licitação para a contratação de outro sistema.
Terceiro por que são rejeitados vários pacientes pela Central de Regulação sem o devido contrarreferenciamento. Informalmente os auditores da Secretaria Municipal de Saúde de Picos informam que as negativas são decorrentes de falhas no preenchimento das guia, contudo a secretária não repassa orientação de como se deve proceder ao preenchimento, o que resulta em negativa de atendimento a muitos pessoas que necessitam de reabilitação.
Quarto por que a Secretaria Municipal de Saúde de Picos encaminha boa parte dos pacientes visuais para Teresina, pois não possui profissionais oftalmologistas que atendam pelo SUS. Situação similar ocorre com os pacientes de reabilitação auditiva, os quais são encaminhados para Teresina, pois o Município de Picos não pactuou a transferência de recursos para oferecimentos de próteses de Teresina para Picos."
41.	Ademais, a entidade contraditou as demais impropriedades verificadas em sua operação, informando, inobstante, a sua correção; pugnou pela ausência de ilegalidade na habilitação de instituição privada para prestar serviços ao SUS; informou que não houve conluio entre ela e os demais órgãos de controle, nem qualquer vício formal e material em seu procedimento de habilitação como CER IV (peça 161) .
42.	A APAAS também defendeu a regularidade do seu processo de habilitação, tendo ressaltado a existência de estrutura mínima para a sua operação, bem como a existência de demanda para os serviços no momento de seu credenciamento. 
43.	Ademais, a entidade afirmou que "gerava o BPA (Boletim de Produção Ambulatorial) e o encaminhava para Secretaria Municipal de Saúde de Picos/PI, que, por sua vez, cadastrava os dados da referida produção para o SISTEMA DATASUS/SIA/SUS na forma CONSOLIDADA, ou seja, informando o quantitativo total/mês dos procedimentos efetuados pela a APAAS" (peça 162, p. 11) . 
44.	Na sequência, alegou que, por orientação da Coordenação Geral de Saúde da Pessoa com Deficiência (CGSPD) , passou a registrar as informações de modo individualizado " (...) (especificando além da quantidade os tipos de procedimentos realizados mês) e utilizando os códigos contidos na Portaria MS n° 790/2014"  (peça 162, p. 12) . 
45.	Assim, informou que reprocessou toda a sua produção e, em seguida, a enviou para o Departamento de Regulação, Auditoria e Controle (DRAC/CGSI/MS) . 
46.	Quanto ao número de pacientes atendidos, argumentou que " (...) o Sistema DATASUS/SIA/SUS NÃO possui campo para informação sobre o número de pacientes, os comandos do referido software permitem tão somente informação (cadastramento e relatórios) sobre o número de procedimentos/atendimentos realizados"  (peça 162, p. 13) .
47.	Assim, defendeu que para se chegar ao número de pacientes atendidos pela APAAS é necessário analisar o fluxo completo do atendimento, bem como os documentos correspondentes, não só o Relatório do SISTEMA DATASUS/SIA/SUS.
48.	No que interessa ao mérito do processo, a entidade teceu considerações sobre o fluxo de encaminhamentos e atendimentos na APAAS e ao quantitativo de pacientes por modalidade de reabilitação. 
49.	Posteriormente, ambas as entidades trouxeram elementos adicionais de defesa, apreciados na sequência deste voto. Há também informações trazidas pelo Ministério da Saúde que serão cotejadas com os elementos juntados pelas unidades.
50.	Na linha da análise realizada pela SecexSaúde, tanto na instrução que subsidiou a revogação da cautelar unicamente para o CRSA, quanto na de mérito, compreendo que ambas as entidades não lograram demonstrar a existência de demanda real dos serviços nas quatro modalidades, na época de suas habilitações.
51.	Conforme visto, passados mais de dois anos do credenciamento como CER IV, o CRSA permanecia sem cumprir o limite mínimo especificado pelos Instrutivos de Reabilitação para a modalidade visual, sendo que a APAAS permanecia sem atender as modalidades auditiva e visual, consoante será exposto na sequência.
52.	Tal fato, aliado ao não cumprimento da carga horária semanal exigida pelos Instrutivos de Reabilitação para um CER IV, dão suporte à conclusão de que a habilitação das entidades se deu à revelia das normas de regência, conforme apurado pelo Denasus e pela então denominada Secex/PI, na instrução que subsidiou o Acórdão 328/2019-TCU-Plenário.
53.	Nesse cenário, sob a perspectiva do princípio da legalidade estrita, seria adequada a fixação de prazo para o descredenciamento das entidades, com fulcro no art. 71, inciso IX, da Constituição Federal c/c o art. 45 da Lei 8.443/1992, haja vista o vício de origem no funcionamento dessas associações. 
54.	Todavia, é preciso analisar os fatos à luz dos obstáculos usualmente enfrentados para a implantação das políticas públicas, assim como dos esforços realizados pelos atores envolvidos na busca do equacionamento dos problemas aventados originalmente. 
55.	Sob essa premissa, será examinada a possibilidade de superação do vício de origem na habilitação das entidades, em face do contexto atual do funcionamento de seus serviços. Isso porque a Coordenação Geral de Saúde da Pessoa com Deficiência (CGSPD) e a Secretaria Municipal de Saúde de Picos/PI (SMS/Picos) realizaram vistorias na APAAS e no CRSA, de forma que os resultados das fiscalizações serão examinados no próximo capítulo.
III - Da operação atual das entidades, conforme as últimas informações disponíveis
56.	A respeito do assunto, ressalto que equipe da Coordenação Geral de Saúde da Pessoa com Deficiência (CGSPD) realizou visita técnica às referidas associações entre 11 e 13/6/2019. No decorrer dos trabalhos de campo, os técnicos do órgão verificaram, no que interessa ao objeto, que a APAAS não estava atendendo a quantidade mínima de pacientes exigida para as modalidades auditiva e visual, enquanto o CRSA não estava cumprindo a quantidade preconizada para a modalidade visual.
57.	Dessa forma, os técnicos do CGSPD elaboraram relatório no qual propôs notificar as aludidas entidades para que adotassem as seguintes providências, no prazo de 90 dias (peça 188, p. 17) :
57.1.	APAAS:
"a) Contratação de recursos humanos para contemplar a equipe mínima prevista no Instrutivo da Rede de Cuidados à Pessoa Com Deficiência no que se refere à carga horária total de fisioterapeutas, fonoaudiólogos, psicólogos e terapeutas ocupacionais;
b) Adequação do número de pacientes atendidos nas modalidades auditiva e visual;
c) Adequação da acessibilidade do serviço, uma vez que o elevador do serviço não se encontrava em funcionamento no momento da visita bem como dispunha de adequada sinalização tátil no piso;"
57.2.	CRSA: "a) Adequação do número de pacientes atendidos na modalidades visual;"
57.3.	A equipe do órgão também verificou a existência de fragilidades no processo de regulação realizado pelo Município de Picos/PI, o que motivou a proposta de notificação da SMS/Picos para que adotasse a seguinte medida, no prazo de 30 dias:
"a) Apresentar Plano de Intervenções contendo as estratégias e ações que serão adotadas pela Secretaria Municipal de Saúde de Picos/PI contendo, inclusive, cronograma com respectivos prazos, para resolução das inconsistências apresentadas para regulação de pacientes, gestão, controle e fiscalização dos CER IV, bem como das pendências apresentadas pelos serviços de reabilitação, conforme apresentado neste Relatório de Visita Técnica." 
58.	Ademais, o relatório também fez recomendações à SMS/Picos, assim resumidas: fortalecimento do Grupo Condutor da Rede de Cuidados à Pessoa com Deficiência (RCPD) ; designação de Coordenador da RCPD no Município/Região de Picos; qualificação da regulação dos atendimentos; definição da abrangência assistencial de referência de cada serviço (APAAS e CRSA) de acordo com o território; e estruturação de contrato de metas entre a SMS e os prestadores dos serviços de reabilitação em Picos/PI  (peça 188, p. 16-17) .
59.	Por fim, o relatório esclareceu que a manutenção dos repasses de custeio para o CRSA e a sua restituição para a APAAS, suspensos por meio da PT/GM/MS 252 de 14 de fevereiro de 2019, estavam condicionados à resolução das pendências apresentadas no aludido relatório, bem como à decisão desta Corte de Contas. 
60.	Tais informações foram corroboradas pela Nota Técnica 205/2019-CGSPD/DAET/SAES/MS (peça 188, p. 18-38) e, posteriormente, embasaram a Portaria 2.148, de 13 de agosto de 2019, que efetivamente suspendeu a transferência de recursos à APAAS. Foi nesse contexto que o TCU decidiu, por meio do Acórdão 1.688/2019, revogar a cautelar para o CRSA e mantê-la para a APAAS, consoante já exposto.
61.	Na sequência do processo, a SAES/MS enviou a esta Corte de Contas o Ofício 1425/2019/SAES/NUJUR/SAES/MS, de 6/9/2019, por meio do qual reportou as providências adotadas pela SMS/Picos e pelas associações no intuito de sanear as pendências indicadas no item 57 supra. 
62.	Transcrevo a seguir excerto das conclusões do órgão (peça 215, p. 2) :
"Primeiramente, a Secretaria Municipal de Saúde de Picos/PI encaminhou o Plano de Ação/Intervenção da Rede de Cuidados à Pessoa com Deficiência da Secretaria Municipal de Saúde de Picos/PI (0010584494) (0010584571) , visando adequar à regulação e gestão dos serviços, conforme as recomendações do Relatório de Visita Técnica do Ministério da Saúde.
 (...) 
0.2. Por derradeiro, a Secretaria Municipal de Saúde de Picos/PI encaminhou novo Relatório de Visita Técnica da SMS/Picos/PI (0011027640) (0011027739) realizado por representantes da SMS/Picos/PI aos CER IV da APAAS e Clínica Santa Ana, a fim de verificar a correção das irregularidades constatadas no Relatório de Visita Técnica do Ministério da Saúde, concluindo que a Associação Piauiense de Atenção e Assistência em Saúde (APAAS) tomou as medidas necessárias para a resolução das pendências apontadas.
0.3. Assim, face à documentação apresentada, e o patente esforço empregado pela Secretaria Municipal de Saúde de Picos/PI e Associação Piauiense de Atenção e Assistência em Saúde (APAAS) , a Coordenação-Geral de Saúde da Pessoa com Deficiência desta SAES considera sanadas as pendências relativas exclusivamente ao funcionamento da APAAS, à luz dos critérios mínimos estabelecidos para habilitação como Centro Especializado em Reabilitação (CER IV) , destacadas no Relatório de Visita Técnica do Ministério da Saúde, especialmente quanto à ausência de: a) recursos humanos conforme Instrutivo de Reabilitação; b) número de pacientes atendidos nas modalidades auditiva e visual e c) acessibilidade do serviço quanto ao funcionamento do elevador e utilização de sinalização tátil no piso.
0.4. Diante disso, e considerando possível a retomada do repasse dos recursos de custeio relativos à habilitação da instituição, solicitamos a essa Corte de Contas que se manifeste quanto a tal possibilidade." (grifos acrescidos) .
63.	Como se vê, a SAES/MS não realizou nova vistoria in loco no Município de Picos/PI, tendo se valido das informações trazidas pela SMS/Picos para a conclusão entabulada no referido expediente. 
64.	A despeito da validade formal dessa opção, já que o órgão municipal também detém competência para monitorar e avaliar a Rede de Cuidados à Pessoa com Deficiência, compreendo que a gravidade das ocorrências que motivaram a presente representação e a própria postura omissiva da SMS/Picos com relação ao controle, avaliação, regulação e auditoria dos serviços e ações de saúde pública contratados e conveniados sob sua gestão (subitem 9.2 do Acórdão 328/2019-TCU-Plenário) , exigiam uma postura de maior cautela do órgão federal quanto à verificação do cumprimento das recomendações aduzidas nos itens 33 e 34 supra.
65.	Esse maior risco de auditoria se materializou, na prática, na medida em que os elementos fornecidos pela SMS/Picos e enviados a esta Corte de Contas pela SAES/MS contêm lacunas e se mostram inconsistentes com outros documentos juntados aos autos.
66.	Inicialmente, é preciso ressaltar que a documentação trazida pelo órgão federal somente contempla informações sobre a APAAS, não havendo nenhum material produzido a respeito da operação do CRSA. Outrossim, observo que as informações foram produzidas unilateralmente pela própria APAAS. Por fim, as relações nominais dos pacientes atendidos contêm a quantidade de pessoas que teriam ingressado no sistema da entidade nos períodos de 1°/1/2019 a 29/7/2019 e de 1º/1/2019 a 20/8/2019 (peça 215, p. 48-67 e p. 96-103) , de modo que não foi realizada a consolidação dos atendimentos por mês de referência, tampouco a revisão e análise crítica dos números pela SMS/Picos e pela própria SAES/MS.
67.	Foram esses os dados apresentados pela entidade:
	 Modalidade de Reabilitação
	De 1º/1 a 29/7/2019
	De 1º/1 a 20/8/2019

	Auditiva
	153
	166

	Física
	274
	300

	Intelectual
	384
	405

	Visual
	164
	154

68.	A tabela revela que houve redução da quantidade de pacientes ativos na modalidade visual no mês de agosto. Todavia, não há explicações sobre o motivo dessa diminuição, se foi por conta de alta médica ou alguma inconsistência nos números apresentados. A propósito, esta última hipótese parece mais plausível, na medida em que os dados não conferem com os do relatório de visita da SMS/Picos, juntado posteriormente pela Diretoria de Integridade do MS (vide item 77 adiante) .
69.	De todo modo, os números não permitem aferir a média mensal dos atendimentos, mesmo para o mês mais recente, pois não há como saber se um paciente que ingressou no sistema em um determinado mês continuou o atendimento nos meses subsequentes e com que frequência. Tal informação se mostra relevante, ainda mais se for considerada a abrangência do atendimento, que envolve pacientes oriundos de uma microrregião de 70 municípios, de forma que há grandes deslocamentos e, por consequência, maiores riscos de descontinuidade.
70.	Dessa forma, não há documentação de suporte para o entendimento da SMS/Picos, posteriormente acompanhado pela SAES/MS sem nenhuma análise crítica, no sentido de que a APAAS atendia todas as modalidades em julho e agosto de 2019, porquanto os elementos produzidos unilateralmente pela associação são inconclusivos.
71.	Cabe ressaltar que, em 30/1/2020, a Diretoria de Integridade do Ministério da Saúde enviou uma série de documentos com informações complementares às trazidas pela SAES/MS (peças 239 a 259) .
72.	Dentre os elementos enviados, cabe destacar os seguintes:
a)	Nota Técnica 275/2019-CGSPD/DAET/SAES/MS, elaborada à época do   supramencionado Ofício 1425/2019/SAES/NUJUR/SAES/MS, na qual considerou que as conclusões do órgão tinham levado em consideração o monitoramento realizado via sistemas oficiais do Ministério da Saúde como o Sistema de Informações Ambulatoriais do SUS (SIA/SUS) e o Cadastro Nacional de Estabelecimentos de Saúde (CNES) (peça 244) ;
b)	Plano de Ação/Intervenção elaborado pela SMS/Picos em cumprimento ao relatório de visita e à Nota Técnica 205/2019-CGSPD/DAET/SAES/MS suscitados nos itens 57 e 58 supra  (peça 248) ;
c)	Relatório de Visita realizada na APAAS e no CRSA por equipe da SMS/Picos, em agosto de 2019 (peça 252) ;
d)	Nota Técnica 5/2020-CGSPD/DAET/SAES/MS, de 16/1/2020, informando a ausência de registro de produção ambulatorial no Sistema de Informação Ambulatorial do SUS (SIA/SUS) referente aos meses de agosto, setembro e outubro de 2019, relativa à APAAS (peça 256) ;
73.	Acerca dos novos documentos, cabe destacar que o Relatório de Visita realizada por equipe da SMS/Picos supriria as considerações emanadas nos itens 66 e 70 supra no sentido de que as informações trazidas aos autos teriam sido produzidas unilateralmente pela APAAS e que não teria havido nenhuma análise crítica pelo órgão local.
74.	Todavia, os dados levantados pela SMS/Picos revelam a suposta violação do Plano de Ação/Intervenção para a regulação de pacientes, com possível direcionamento de pacientes à APAAS, além de se mostrarem inconsistentes quando comparados com os apresentados posteriormente pelo CRSA em elementos adicionais de defesa (peças 263 a 265) .
75.	Conforme exposto no item 58 supra, o SAES/MI recomendou à SMS/Picos que definisse a abrangência assistencial de referência de cada serviço da APAAS e do CRSA de acordo com o território atendido. Em cumprimento, o Plano de Ação/Intervenção dividiu de forma equânime a demanda de pacientes de cada município por associação (peça 248, p. 8-11) . 
76.	Sob essa perspectiva, seria esperado que a quantidade de pessoas atendidas fosse praticamente idêntica nas duas entidades, pelo menos a partir de agosto 2019, quando já estava em vigor o referido plano. Isso deveria ter ocorrido porque os pacientes são encaminhados às associações pela central de marcação do Município de Picos, conforme aduzido no relatório condutor do Acórdão 328/2019-TCU-Plenário.
77.	Todavia, o que se viu, na prática, foi uma grande variação entre a quantidade de pacientes atendida pelas duas entidades, nos meses de julho e agosto de 2019. Seguem os dados extraídos do relatório de fiscalização elaborado pela SMS/Picos (peça 252, p. 3-4) :
		De 1º/7 a 31/7/2019
	De 1º/8 a 31/8/2019

	Modalidade de Reabilitação
	APAAS
	CRSA
	APAAS
	CRSA

	Auditiva
	144
	39
	148
	34

	Física
	199
	275
	188
	277

	Intelectual
	231
	228
	285
	246

	Visual
	146
	23
	146
	30

78.	Esse quadro fático sugere que a SMS/Picos descumpriu seu Plano de Ação/Intervenção e violou o princípio da isonomia, uma vez que privilegiou o encaminhamento de pacientes nas modalidades auditiva e visual à APAAS, em detrimento do CRSA, que até então cumpria os limites mínimos estabelecidos para todas as modalidades, à exceção da reabilitação visual, conforme a Nota Técnica 205/2019-CGSPD/DAET/SAES/MS, de junho de 2019.
79.	A situação foi objeto de crítica pelo CRSA, que assim se pronunciou em sede de elementos adicionais de defesa (peça 263) :
"Ocorre que, segundo informações da APAAS, ratificadas pela SMS de Picos em relatório de auditoria, em julho de 2019, registraria 153 pacientes auditivos e 164 visuais, portanto um incremento de mais de 200% (duzentos) por cento na modalidade auditiva e mais de 1600% (mil e seiscentos por cento) na modalidade visual, entretanto no mesmo período foram regulados para o CRSA, na modalidade visual menos de 20 pacientes.
Ora, Nobre Secretario, considerando que cabe a Central de Regulação de SMS de Picos, autorizar o ingresso de pacientes nos CERs-IV, o atingimento das metas determinadas pelo Ministério da Saúde depende do funcionamento adequado do processe de regulação. No caso em tela, se realmente a APAAS tiver incrementado a quantidade de pacientes no valores informados ao Ministério da Saúde, fica evidente a desproporcionalidade no processo de regulação em favorecimento daquela instituição.
Insta acentuar que o regulação de pacientes sem observância da proporcionalidade, favorecendo a APAAS fere o princípio constitucional da isonomia; bem como cria obstáculos ao cumprimento das metas pelo CRSA."
80.	Tal ocorrência se revela grave, ainda mais se forem consideradas as circunstâncias da habilitação da APAAS como CER IV, que se deu em situação de aparente conflito de interesses e suposta quebra do princípio da impessoalidade, em função da participação relevante de pessoa com posição destacada na estrutura hierárquica da Secretaria Estadual de Saúde do Piauí (SES/PI) e que detinha vínculos familiares com a associação. 
81.	Conforme apontado no relatório condutor do Acórdão 1688/2019-TCU-Plenário, o ato formal que aprovou a habilitação da entidade, no âmbito do Estado do Piauí, foi assinado pela Sra. Patrícia Maria Santos Batista, que acumulava as funções de Coordenadora da Comissão Intergestores Bipartite do Piauí (CIB/PI) e Diretora do Departamento de Controle, Avaliação, Regulação e Auditoria da SES/PI, e seria "proprietária" da APAAS.
82.	Após consultar o quadro societário da aludida entidade, verifiquei que a aludida gestora é, na realidade, irmã da Sra. Ana Carolina Santos Batista, presidente da APAAS à época dos fatos. Além disso, a Sra. Patrícia Maria Santos Batista trabalhou como médica na própria associação, segundo registro na Relação Anual de Informações Sociais (RAIS) de 2016 (peça 24) . Em junho de 2017, ela assumiu a direção do Hospital Regional Justino Luz, em Picos/PI, cujo serviço de reabilitação física - nível intermediário - havia sido desativado, conforme verificado pelo Denasus.
83.	Todo esse quadro fático exigia do Ministério da Saúde uma postura de maior cuidado na fiscalização da execução dos recursos repassados às entidades e, principalmente, no monitoramento da própria SMS/Picos quanto à correção das inconsistências verificadas na regulação de pacientes, gestão, controle e monitoramento dos centros de reabilitação.
84.	É importante destacar, ainda, que os dados informados pela SMS/Picos a respeito dos atendimentos do CRSA, em julho e agosto de 2019, divergem dos números apresentados pela associação em seus elementos adicionais de defesa. Tomando como referência a relação dos pacientes atendidos, informados e consolidados pela associção, tem-se o seguinte quadro:
	Modalidade
	Julho/2019
	Agosto/2019

	Reabilitação Auditiva
	243
	252

	Reabilitação Física
	314
	324

	Reabilitação Intelectual
	368
	412

	Reabilitação Visual
	43
	69

	Total 
	565
	627

85.	A despeito do caráter unilateral das informações aduzidas no quadro anterior, entende-se que elas possuem maior coerência com as levantadas anteriormente pela SAES/MS, na Nota Técnica 205/2019-CGSPD/DAET/SAES/MS, já que revelam a continuidade do cumprimento do limite mínimo estabelecido para a modalidade de reabilitação auditiva nos meses de julho e agosto de 2019, o que difere do levantamento da SMS/Picos, consubstanciada no item 77 supra, o qual apresenta um número muito aquém.
86.	É importante destacar mais duas informações importantes extraídas dos documentos novos juntados aos autos. 
87.	A primeira, trazida pelo CRSA, diz respeito à suspensão das atividades da APAAS como CER IV, desde 29/8/2019, por força de decisão judicial nos autos do processo 0000338-67.2019.4.01.4001, que tramita na 1ª Vara Criminal - Teresina - da Seção Judiciária do Piauí (peça 263, p. 4) .
88.	A segunda, suscitada pela SAES/MS na Nota Técnica 5/2020-CGSPD/DAET/SAES/MS, indica que não houve registro de produção ambulatorial no Sistema de Informação Ambulatorial do SUS (SIA/SUS) referente aos meses de agosto, setembro e outubro de 2019 relativa à APAAS (letra "d" do item 72 supra) .
89.	Com relação à mencionada deliberação judicial, observo que o juízo determinou, de forma cautelar, "a suspensão dos efeitos do convênio n. 01/2017, celebrado entre a APAAS e Secretaria de Saúde do município de Picos, restando sobrestado a repasse dos recursos públicos até ulterior decisão" (peça 264, p. 130-131) .
90.	Conforme o item 7 do decisum, o juiz autorizou compartilhamento integral das informações e documentos constantes inquérito policial e nos processos cautelares com o TCU para " (...) instrução de procedimentos específicos de auditoria e fiscalização", de modo que é possível usar os elementos juntados pelo CRSA, a despeito de sua origem não oficial. 
91.	Com isso, resta explicado o verdadeiro motivo da ausência de produção nos meses de agosto a outubro de 2019, conforme apurado pelo MS. A associação tinha justificado a ocorrência aduzindo que a clínica se manteve em funcionamento no mês de setembro, mas não foi possível transmitir as informações " (...) para o banco de dados da Secretaria Municipal de Saúde de Picos, para ser gerado o arquivo a ser enviado para o SIA/SUS, devido à mesma se negar a receber as informações da APAAS"  (peça 257) . 
92.	A SAES/MS, por sua vez, havia declarado que a SMS/Picos ainda não tinha se manifestado quanto a essa afirmação, muito embora não tenha juntado ao processo o suposto ofício de notificação encaminhado ao órgão municipal, a fim de esclarecer os motivos da falta de registro de dados no sistema SAI/SUS.
93.	Como se vê, as explicações trazidas pela APAAS não são precisas, pois o motivo real da falta de registo de pacientes no sistema SIA/SUS foi a medida cautelar expedida no processo judicial suscitado no item 87 supra. 
94.	De toda sorte, os fatos verificados nos autos revelam comportamentos questionáveis da SAES/MS e do SMS/Picos.
95.	Com relação ao órgão federal, observo que ele enviou o já referenciado Ofício 1425/2019/SAES/NUJUR/SAES/MS, em 6/9/2019, solicitando a esta Corte de Contas que se manifestasse quanto à possibilidade de retomada do repasse de recursos à APAAS, em razão do alegado saneamento das pendências outrora verificadas quanto à entidade (peça 215, p. 2) .
96.	Tal requerimento foi novamente invocado na aludida Nota Técnica 5/2020-CGSPD/DAET/SAES/MS, na qual a Coordenação-Geral de Saúde da Pessoa com Deficiência (CGSPD) ressaltou que ainda "aguardava manifestação do Tribunal de Contas da União com considerações sobre a possibilidade de retomada dos recursos de habilitação do serviço" (peça 263, p. 2) .
97.	Além da conclusão pelo saneamento das impropriedades pela APAAS ter se baseado em documentos e informações contendo lacunas e imprecisões, inclusive no caso da última nota técnica, quando não foi esclarecido o motivo da falta de registro de produção ambulatorial da entidade no Sistema de Informação Ambulatorial do SUS (SIA/SUS) , compreendo que não compete à SAES/MS peticionar em nome de entidade alheia à sua estrutura, especialmente quando há a confluência de interesses privados.
98.	Conforme o art. 22 do Decreto 9.795, de 17 de maio de 2019, cabe ao órgão, dentre outros, "coordenar, acompanhar e avaliar, em âmbito nacional, as atividades das unidades de atenção especializada à saúde do Ministério da Saúde" e "desenvolver, em conjunto com a Secretaria-Executiva, sistemas, mecanismos de gestão, de controle, de monitoramento e de avaliação das ações destinadas à organização e à implementação de redes de atenção especializada à saúde", atribuições que parecem não ter sido executadas, de forma eficiente, no presente caso.
99.	Quanto à SMS/Picos, além dos problemas já identificados na regulação de pacientes para as entidades, o órgão continua a agir com injustificada falta de critérios e razoabilidade no encaminhamento dos atendimentos. Isso porque a SMS/Picos não reenviou os pacientes da APAAS para o CRSA, após a decisão judicial que suspendeu o contrato que aquela entidade mantinha com o Município de Picos/PI, a fim de que a população não ficasse desassistida, mesmo após requerimento expresso protocolado pelo CRSA.
100.	Tal informação pode ser confirmada pelas relações nominais de pacientes atendidos pela mencionada associação, no período de agosto de 2019 a fevereiro 2020 (peça 263, p. 6-79) , as quais não indicam nenhuma evolução significativa de pacientes a partir de setembro de 2019. Seguem os dados consolidados:
	Modalidade
	08/2019
	09/2019
	10/2019
	11/2019
	12/2019
	01/2020
	02/2020

	Reabilitação Auditiva
	252
	253
	235
	242
	232
	237
	236

	Reabilitação Física
	324
	319
	312
	313
	327
	330
	340

	Reabilitação Intelectual
	412
	424
	413
	415
	420
	436
	447

	Reabilitação Visual
	69
	75
	51
	51
	56
	61
	66

	Total 
	627
	639
	598
	596
	605
	621
	638

101.	Por fim, ressalto que, em pesquisa realizada por minha assessoria na internet, foi identificada a publicação da Portaria 1.456, de 2 de junho de 2020, por meio da qual o Ministério da Saúde/Gabinete do Ministro resolveu desabilitar a APAAS como Centro Especializado em Reabilitação - CER IV.
102.	Segundo o aludido ato, essa decisão ocorreu "considerando a manifestação da Secretaria Municipal de Saúde de Picos (PI) , por meio do Ofício nº 09/2020, de 17 de janeiro de 2020, bem como, a correspondente avaliação da Coordenação-Geral de Saúde da Pessoa com Deficiência do Departamento de Atenção Especializada - CGSPD/DAET/SAES/MS, constante do NUP-SEI nº 25000.168595/2018-68 (...) ".
103.	Cabe destacar que a mencionada portaria estabeleceu, em seu art. 2º, " (...) a dedução de recurso do Bloco de Manutenção das Ações e Serviços Públicos de Saúde - Grupo de Atenção Especializada, no montante anual de R$ 4.140.000,00 (quatro milhões, cento e quarenta mil reais) , incorporado ao limite financeiro de Média e Alta Complexidade (MAC) , do Estado do Piauí e Município de Picos".
104.	Abstraída a ausência de informações a respeito desses fatos por parte da SAES/MS, que não reportou a desabilitação da APAAS a este Tribunal, ao contrário do que vinha fazendo quando o propósito era informar o suposto saneamento das pendências pela entidade, observo que o próprio Ministério da Saúde adotou a medida corretiva adequada para o quadro de irregularidades verificado nos presentes autos.
105.	A despeito disso, compreendo que o processo deve caminhar para a decisão de mérito quanto ao controle corretivo das Portarias 137, de 18 de fevereiro de 2016, e 370, de 13 de abril de 2016, do Ministério da Saúde, que habilitaram a APAAS e o CRSA como CER IV, apesar da ausência de estudos que comprovassem a existência de demanda para a implantação dos serviços e o seu pagamento sob a modalidade de custeio.
106.	Como se viu no curso deste processo, as duas entidades operaram de forma ociosa durante mais de dois anos, atendendo quantidades de paciente muito aquém do previsto nos Instrutivos de Reabilitação Auditiva, Física, Intelectual e Visual, que têm por referência a Portaria - GM/MS 793, de 24 de abril de 2012.
107.	Tal situação se revelou grave, na medida em que as instituições receberam um valor fixo para a prestação dos serviços mínimos designados e não comprovaram o atendimento da quantidade de pacientes preconizada. Somente após a atuação do Denasus, seguida desta Corte de Contas, a SMS/Picos e as entidades atuaram no sentido de aumentar a quantidade de pessoas contempladas pelos serviços, o que, ainda assim, não se mostrou suficientes, considerando a meta somada de 1.400 pacientes mensais.
108.	Cabe destacar que no relatório de visita realizada em junho de 2018 e na Nota Técnica 205/2019-CGSPD/DAET/SAES/MS (itens 56 e 60 supra) , os técnicos da SAES/MS deliberaram pela necessidade de revisão/repactuação do Plano de Ação Estadual da Rede de Cuidados à Saúde da Pessoa com Deficiência, ao sugerirem a expedição da seguinte recomendação (peça 188, p. 36) : 
"Recomendamos a atualização do Plano de Ação Estadual da Rede de Cuidados à Saúde da Pessoa com Deficiência de modo a avaliar a necessidade da manutenção da habilitação de 02 (dois) CER IV no município de Picos, sobretudo no que concerne às modalidades de reabilitação auditiva e visual, uma vez que não foi constatado o atendimento ao quantitativo mínimo de usuários exigidos para a modalidade de reabilitação visual em ambos os serviços (APAAS e Centro de Reabilitação Santa Ana) , e para a modalidade auditiva na APAAS."
109.	Dessa forma, tendo em vista a não demonstração por parte do CRSA de que atendeu o limite mínimo de pacientes para a modalidade visual, conforme imposto pela a Portaria - GM/MS 793, de 24 de abril de 2012, e das dificuldades operacionais apresentadas pela SMS/Picos para a regulação de pessoas ao centro de reabilitação, segundo critérios razoáveis e impessoais, julgo adequado conferir um prazo adicional à associação a fim de que demonstre ao Ministério da Saúde que cumpriu todas as condições para operar como CER IV. 
110.	Com isso, entendo pertinente dirigir determinação à CGSPD, a fim de que, no prazo de 30 dias, avalie a atual situação do CRSA em relação ao saneamento das inconsistências constantes da Nota Técnica 205/2019-CGSPD/DAET/SAES/MS, de 11/7/2019, analisando o atendimento dos quantitativos mínimos de usuários por modalidade de reabilitação conforme a sistemática admitida neste voto - um mesmo paciente pode ser contabilizado em mais de uma modalidade, para fins de contagem do total atendido pelo centro de reabilitação. Na oportunidade, deve o órgão federal promover a requalificação/reenquadramento à categoria condizente com a prestação de serviço que seja efetivamente entregue à população, caso não atendidas as normas de regência da matéria.
111.	No que se refere à APAAS, verifico que os elementos juntados pela entidade no curso do processo não se mostraram aptos para elidir todas as irregularidades verificadas em sua habilitação e em seu funcionamento. 
112.	Sendo assim, julgo adequada a confirmação da medida cautelar, a fim de determinar ao MS que se abstenha de habilitar novamente a entidade como CER IV no Município de Picos, a menos que:
121.1.	haja comprovação cabal: 
a) 	da existência de demanda e da viabilidade de manutenção de dois centros de reabilitação desse porte no aludido município, mediante a comparação com municípios semelhantes; e
b)	da resolução das inconsistências apresentadas para regulação de pacientes, gestão, controle e fiscalização dos CER IV, por parte da Secretaria Municipal de Picos/PI (SMS-Picos/PI) , consubstanciadas na Nota Técnica 205/2019-CGSPD/DAET/SAES/MS;
112.2 	seja verificada, in loco, a plena operação da entidade, seguindo os quantitativos mínimos e os demais critérios de operação estabelecidos pelos Instrutivos de Reabilitação e demais normas de regência aplicáveis.
113.	Ainda a propósito da matéria em discussão, observo que o representante legal da APAAS manifestou, de forma antecipada, interesse em realizar sustentação oral na sessão de julgamento do processo e requereu a respectiva intimação para referida sessão, com o intuito de viabilizar o aludido procedimento.
114.	Com relação ao primeiro pedido, informo que determinei, por meio de minha assessoria, que fosse dada ciência do requerimento de sustentação oral à Presidência do Plenário, de forma a possibilitar a apreciação do pedido, nos termos do art. 168 do Regimento Interno.
115.	Sobre o pedido de intimação do julgamento, registro que a publicidade das sessões se dá mediante a afixação da pauta de processos em local próprio e acessível do edifício-sede do Tribunal, a publicação nos órgãos oficiais e a sua disponibilização no Portal do TCU na internet, até quarenta e oito horas antes da sessão, nos termos do § 3º do art. 141 do Regimento Interno do TCU.
116. 	Ademais, cabe lembrar que, segundo o § 4º do dispositivo mencionado, "a divulgação da pauta ou de seu aditamento no Portal do TCU na internet e em excerto do Boletim do Tribunal de Contas da União, com a antecedência de até quarenta e oito horas da Sessão, suprirá a ausência de publicação nos órgãos oficiais".
117.	Sendo assim, observo que as normas regimentais desta Corte não preveem a prévia notificação dos interessados das sessões de julgamento, de modo que deve ser rejeitado o pedido da APAAS, por falta de fundamento regimental.
III - Da proposta de tomada de contas especial
118.	Com relação à proposta de instauração de tomada de contas especial, formulada na primeira instrução da Secex/PI (peça 111) , entendo que a habilitação de entidades privadas como CER IV sem a existência de demanda e a continuidade de sua operação sem a devida prestação dos serviços de reabilitação nos quantitativos mínimos estabelecidos pelas normas de regência implica a ocorrência de desperdício de recursos, configurando ato de gestão antieconômico que gera dano ao erário. 
119.	Todavia, compreendo que o débito calculado pela unidade técnica merece ser revisitado, haja vista a sistemática utilizada para a contagem do número total de pacientes. Segundo o auditor da Secex/PI, " (...) uma mesma pessoa não pode servir ao cômputo de até quatro [reabilitações]". Dessa forma, mesmo que um paciente necessite de mais de uma modalidade de reabilitação, ele " (...) ainda continuará sendo um único paciente, a despeito de passar por quatro reabilitações"  (peça 111, p. 27) . 
120.	A propósito do assunto, manifesto-me de acordo com a análise posteriormente realizada pela SecexSaúde, na instrução que subsidiou o Acórdão 1688/2019-TCU-Plenário, no sentido de que a verificação do atendimento dos quantitativos estabelecidos nos Instrutivos de Reabilitação "deve ser feita considerando o fato que um mesmo paciente pode ser atendido em várias modalidades" (peça 189, p. 6) . 
121. 	A lógica por trás desse entendimento é a de que se deve remunerar o prestador do serviço por serviço prestado, independentemente do fato de o seu destinatário ser uma mesma pessoa ou várias diferentes. Afinal, uma mesma pessoa se submetendo às modalidades de reabilitação visual e intelectual, por exemplo, gera o mesmo custo operacional que duas diferentes, cada uma sendo atendida em uma modalidade específica. Por consequência, é correto o pagamento da mesma remuneração, em ambos os casos. 
122.	Com isso, é preciso verificar a quantidade total de pacientes atendidos, a qual deve corresponder, para fins de apuração do débito, a soma dos usuários computados em cada modalidade, seguindo o critério do item anterior, montante que deve ser comparado com a meta de 700 usuários por mês.
123.	In casu, a unidade técnica deve proceder a esse cálculo para todos os meses em que houve repasse de valores a título de custeio, ressalvado, no caso do CRSA, os pagamentos ocorridos após a revogação da medida cautelar, levada a efeito pelo Acórdão 1688/2019-TCU-Plenário, já que a retomada dos repasses ocorreu por autorização desta Corte de Contas.
124.	A quantificação do débito e a identificação dos responsáveis devem ser realizadas pela SecexSaúde em processo específico de tomada de contas especial a ser instaurado pela unidade técnica, com fulcro no art. 47 da Lei 8.443/1992. 
125.	A propósito do assunto, observo que a unidade técnica especializada havia proposto, na instrução que antecedeu ao Acórdão 1688/2019-TCU-Plenário, que a adoção das medidas pertinentes à cobrança desse dano e à constituição de tomada de contas especial ficasse a cargo do Ministério da Saúde. Os motivos alegados foram a competência primária do órgão de fiscalizar a correta aplicação de recursos federais afetos à sua área e a falta de documentos para o cálculo do dano e apuração dos responsáveis.
126.	Divirjo desse encaminhamento, por entender que a imediata instauração de processo específico de tomada de contas especial no âmbito desta Corte de Contas tem amparo em nossa Lei Orgânica e constitui medida mais consentânea com os princípios da eficiência processual e da razoável duração do processo. Com isso, acolho a proposta anterior da então denominada Secex/PI. 
127.	Não obstante, a SecexSaúde deve adotar as providências que entender adequadas para o saneamento do feito, a exemplo da realização de diligências junto ao Ministério da Saúde com vistas à obtenção dos elementos pertinentes à quantificação do débito, tais como os dados da produção das associações discriminadas por modalidade de atendimento. 
IV- Das propostas de audiência
128.	Com relação ao controle subjetivo dos atos, a SecexSaúde procedeu à criteriosa análise da cadeia de atos jurídicos que culminaram com a habilitação da APAS e do CRSA como CER IV, a despeito de impropriedades de variadas ordens ocorridas durante o procedimento, que parece não ter seguido os requisitos estabelecidos nas normas de regência, sob os aspectos material e formal.
129.	Em juízo preliminar, concordo com a assertiva da unidade técnica de que "os crivos de todas as instâncias de aprovação ou habilitação ou certificação das entidades não avaliaram em fundamentos de estudos de demandas locais ou de viabilidade técnica e jurídica de contratualização de entidades privadas, remuneradas via custeio, em detrimento do fortalecimento da rede pública do SUS, conforme dispositivos constitucionais e legais (p. ex: Portarias GM/MS 793/2012 e 835/2012) , na Lei do SUS (art. 4º, 24 e 38) e na CF/88 (art. 199) ". 
130.	In casu, a SecexSaúde identificou os seguintes atos irregulares que teriam sido praticados pelos responsáveis indicados a seguir:
130.1	Em relação à APAAS:
	Ato Jurídico
	Responsáveis

	Aprovação do projeto apresentado pela APAAS de qualificação em CER IV, em reunião realizada em 12/9/2014 pelo Grupo Condutor Estadual de Cuidados à Pessoa com Deficiência, sem sustentação em estudos de demanda local dos serviços e de viabilidade técnica e jurídica de contratualização de entidades privadas, remuneradas via custeio, em detrimento do fortalecimento da rede pública do SUS.
	Sras. Maria de Fátima Gomes da Silva, coordenadora do Grupo Condutor Estadual de Cuidados à Saúde da Pessoa com Deficiência e da Coordenação Estadual de Atenção à Saúde da Pessoa com Deficiência (CAPD) , Vera Lúcia Gabriel do Nascimento, representante do Conselho de Secretários Municipais do Piauí (COSEMS-PI) ; e Martha Amorim Ribeiro Carvalho, Representante do Conselho Estadual de Defesa dos Direitos da Pessoa com Deficiência.

	Aprovação da habilitação da APAAS como CER IV e atesto de que a entidade detinha capacidade instalada de acordo com os pré-requisitos mínimos para a solicitação de habilitação de Serviços de Cuidados à Pessoa com Deficiência no âmbito do SUS, por meio da Resolução CIB-PI 103/2014, de 19/9/2014, da Comissão Intergestores Bipartite do Piauí.
	Sras. Patrícia Maria Santos Batista, Coordenadora da Comissão Intergestores Bipartite (CIB-PI) , e Maria do Socorro Candeira Costa, Presidente do COSEMS-PI.

	Certificação de que a APAAS teria apresentado documentos referentes à habilitação para CER IV, por meio da Resolução 15/2015, de 23/6/2015, do Conselho Municipal de Saúde de Picos/PI.
	Sr. Wemerson dos Santos Fontes (CPF: 043.679.713-50) , Presidente do Conselho Municipal de Saúde de Picos/PI, e Sra. Maria da Conceição Portela Leal, Secretária de Saúde.

	Atesto, por meio da Resolução 05/2015-CIR do Vale do Guaribas, de 14/7/2015, da Comissão Intergestores Regional, de que a APAAS atendia as exigências feitas pela CGSPD/MS no Relatório de Visita Técnica 01/2015, favorecendo a continuidade da habilitação da APAAS em CER IV.
	Sr. Valternir Angelim da Silva, Coordenador da CIR do Território Vale do Guaribas, e Sra. Maria Teresa Guimarães Santos, Coordenadora Regional de Saúde/Picos/PI.

	Omissão no processo de habilitação/credenciamento/contratação da APAAS como CER IV, consubstanciada na expedição do Ofício 029/2015/Gabinete, de 24/7/2015, da Secretaria Municipal de Saúde de Picos/PI, encaminhando documentos e prestando informações à DAPES/SAS/MS, indicando que a APAAS tinha atendido as exigências da CGSPD/MS contidas no Relatório de Visita Técnica 001/2015.
	Sra. Cecília Maria Lavor Neri, Secretária de Saúde de Picos/PI.

	Expedição do Ofício 12/2016/Gabinete, em 15/1/2016, em resposta ao Ofício 666/DAPES/SAS/MS, declarando que a APAAS se encontrava em funcionamento com capacidade instalada comprovada para atender demanda de um CER IV e ressaltando o interesse da gestão governamental na habilitação urgente da entidade como CER IV.
	Sr. José Venâncio de Sousa Filho, Secretário Municipal de Saúde de Picos/PI.

	Aprovação da APAAS como CER IV, ad referendum, mediante a Resolução (AD) CIB-PI 01/2016, de 20/1/2016, da Comissão Intergestores Bipartite do Piauí, atestando que a readequação da entidade atendia as exigências feitas pelo CGSPD/MS e que as pendências detectadas estavam sanadas.
	Sr. Francisco de Assis de Oliveira Costa, Presidente da CIB-PI, e Sra. Leopoldina Cipriano Feitosa, Presidente do COSEMS-PI.

130.2.	Em relação ao CRSA:
	Ato Jurídico
	Responsáveis

	Emissão do Parecer 01/2015, de 4/3/2015, no âmbito da Comissão Especial de Fiscalização do Conselho Municipal de Saúde de Picos/PI, favorável ao projeto de qualificação do CRSA como CER IV.
	Sra. Maria da Conceição Portela Leal, Sr. Francisco Arlindo dos Santos, Sra. Karina Lima do Bonfim e Sr. Reginaldo Oliveira de Sousa, membros da Comissão Especial de Fiscalização do Conselho Municipal de Saúde de Picos/PI.

	Aprovação do Parecer 01/2015, mediante a Resolução 04/2015, de 5/3/2015, do Plenário do Conselho Municipal de Saúde de Picos/PI, a despeito da ausência de análises de demanda e oferta de serviços de saúde locais nem da viabilidade técnica e jurídica de contratualização de entidades privadas, remuneradas via custeio, em detrimento do fortalecimento da rede pública do SUS.
	Sr. Wemerson dos Santos Fontes, Presidente do Conselho Municipal de Saúde de Picos/PI, e Sra. Maria da Conceição Portela Leal, Secretária de Saúde de Picos/PI.

	Aprovação, por meio da Resolução 10/2015, da CIR do Vale do Guaribas-PI, de 10/12/2015, da qualificação do CRSA como CER IV, apesar de o Grupo Condutor Estadual da Rede de Cuidados à Pessoa com Deficiência da Secretaria de Saúde do Estado do Piauí haver indeferido o projeto em 4/11/2015, por considerar que ele não seguia as exigências dos Instrutivos do MS.
	Sra. Maria Valdete de Lima, Coordenadora da CIR Vale do Guaribas, e Sra. Maria do Socorro de Sousa Moura, Coordenadora Regional de Saúde/Picos/PI.

	Aprovação do projeto apresentado pelo CRSA de qualificação como CER IV, em reunião realizada em 11/12/2015, pelo Grupo Condutor Estadual de Cuidados à Pessoa com Deficiência, sem sustentação em estudos de demanda local e de viabilidade técnica e jurídica de contratualização de entidades privadas, remuneradas via custeio, em detrimento do fortalecimento da rede pública do SUS.
	Sra. Ananda Naya Mesquita Barros, Coordenadora do Grupo Condutor Estadual de Cuidados à Saúde da Pessoa com Deficiência e da Coordenação Estadual de Atenção à Saúde da Pessoa com Deficiência (CAPD) e Sra. Martha Amorim Ribeiro Carvalho, Representante do Conselho Estadual de Defesa dos Direitos da Pessoa com Deficiência.

	Aprovação do CRSA como CER IV, ad referendum, mediante a Resolução (AD) CIB-PI 02/2016, de 20/1/2016, da Comissão Intergestores Bipartite do Piauí, sem sustentação em estudos de demanda local e de viabilidade técnica e jurídica de contratualização de entidades privadas.
	Sr. Francisco de Assis de Oliveira Costa, Presidente da CIB-PI, e Sra. Leopoldina Cipriano Feitosa, Presidente do COSEMS-PI.

131.	A SecexSaúde chegou a cogitar chamar em audiência o Secretário da SAES/MS que assinou as portarias de habilitação da APAAS e do CRSA. Porém, ela aduziu que o referido agente atuou a partir de informações que reputou fidedignas, oriundas das diversas instâncias listadas nas tabelas anteriores. Transcrevo os trechos da instrução da unidade técnica a respeito desse ponto:
"45.2.	A Portaria SAS/MS 137/2016, de 18/2/2016, habilitou a APAAS como CER IV (peça 13, p. 1-2) . Registre-se, novamente, que o processo de habilitação/credenciamento/contratação de determinado Serviço em CER IV por parte do Ministério da Saúde depende, e muito, da confiança nas informações apresentadas por parte dos gestores regionais/locais do SUS, notadamente do Grupo Condutor Estadual e Municipal, da Comissão Intergestores Regional - CIR, da Comissão Intergestores Bipartite - CIB e do Gestor Municipal (Secretaria Municipal de Saúde) . Portanto, crê-se que o Secretário de Atenção à Saúde, signatário da referida portaria, não tem responsabilidade nas irregularidades a habilitação da unidade como CER IV, pois agiu baseado em informações que julgava serem fidedignas.
 (...) 
53.		A Portaria SAS/MS 370/2016, de 13/4/2016, habilitou a CRSA como CER IV (peça 77, p. 25-26) . O Secretário de Atenção à Saúde, signatário da referida portaria, não tem responsabilidade nas irregularidades a habilitação da unidade como CER IV, pois agiu baseado em informações que julgava serem fidedignas."
132.	Por entender adequada a análise preliminar realizada, acolho as propostas de audiência dos agentes públicos indicados, sem prejuízo de fazer alguns ajustes na redação, expressos na parte dispositiva desta deliberação. Ademais, reputo correto o afastamento da responsabilidade do Secretário da SAES/MS, que, na linha das considerações expostas pela unidade técnica, parece não ter agido com dolo ou erro grosseiro.
133.	Da mesma forma, julgo pertinente realizar o contraditório dos responsáveis listados adiante, em função de falhas no controle, avaliação, regulação e auditoria dos serviços e ações de saúde pública contratados e conveniados sob sua gestão, especificamente quanto à manutenção dos requisitos regulamentares para a qualificação da APAAS e do CRSA como CER IV.
133.1.	No âmbito da SMS/Picos, devem ser chamados a Sra. Maria do Socorro de Sousa Moura e o Sr. Waldemar dos Santos Júnior, ocupantes do cargo de Secretário Municipal de Saúde de Picos/PI, durante os períodos de 2/1/2017 a 12/8/2018 e 13/8/2018 a 28/3/2019, respectivamente.
133.2	No âmbito do Ministério da Saúde, cabe a audiência da Sras. Odília Brígido de Sousa, Coordenadora Geral da CGSPD, e Thereza de Lamare Franco Neto, Diretora do DAPES/SAS/MS.
134.	Divirjo apenas da proposta de audiência da Sra. Luane Carvalho Costa, analista técnica da CGSPD/DAPES/MS, por entender que os atos praticados por ela possuem caráter meramente informativo, de forma que cabia às instâncias superiores a deliberação sobre a descontinuidade dos serviços da APAAS e CRSA como CER IV, face as irregularidades constatadas após reiteradas visitas técnicas in loco.
135.	Por fim, autorizo a SecexSaúde a oficiar o juiz competente do processo 0000338-67.2019.4.01.4001, que tramita na 1ª Vara Criminal - Teresina - da Seção Judiciária do Piauí, a fim de obter cópia integral do inquérito policial IPL 493/2018 e das provas e informações produzidas no aludido feito, conforme o item 7 da decisão judicial proferida em 29/8/2019. 
136.	O objetivo da medida é subsidiar o exame da responsabilidade pelos atos irregulares praticados na habilitação e operação das entidades, de forma que ela deve ser efetivada antes da expedição da citação e da audiência deliberadas neste voto.
	Diante de todo o exposto, voto por que seja adotada a deliberação que ora submeto a este Colegiado.
TCU, Sala das Sessões Ministro Luciano Brandão Alves de Souza, em 5 de agosto de 2020.
BENJAMIN ZYMLER 
Relator